ACORDAO-COMPLETO-2406622

ACÓRDÃO 971/2020 ATA 13/2020 - PLENÁRIO

VISTOS, relatados e discutidos estes autos de monitoramento do cumprimento, pelo Dnit, de determinações cujo objetivo é o aperfeiçoamento do Sistema de Custos Rodoviários; 
		ACORDAM os Ministros do Tribunal de Contas da União, reunidos em Sessão do Plenário, ante as razões expostas pelo Relator, em:
		9.1. determinar à SeinfraRod que adote as seguintes medidas, ficando desde logo autorizada a proceder as diligências e inspeções que julgar pertinentes:
		9.1.1. prossiga nestes autos com o monitoramento dos Acórdãos Plenários 1.146/2004, 2.129/2010 e 629/2011, avaliando a nova metodologia de engenharia consultiva de obras rodoviárias posta em consulta pública em 2019 pelo Dnit;
		9.1.2. efetue nova análise quanto aos ajustes realizados nos parâmetros utilizados pelo novo Sicro para cálculo do custo horário dos equipamentos, não se limitando a mera observação de que tais premissas foram alteradas, mas analisando se estas estão adequadas, foram efetivamente embasadas em estudos técnicos e se atenderam a melhoria desejada por esta Corte de Contas no momento em que formulou as determinações ora monitoradas;
		9.1.3. examine sob o prisma quantitativo a adequação das faixas do Fator de Interferência de Tráfego (FIT) em função do volume diário de tráfego (VMD) ; 
		9.1.4. analise a metodologia de composição da administração local preconizada pelo novo Sicro, com ênfase na pertinência de inclusão de alguns profissionais administrativos na parcela fixa da administração local;
		9.2. determinar ao Dnit que encaminhe ao TCU, no prazo de 15 (quinze) dias:
		9.2.1. todos os estudos que fundamentaram a revisão das premissas e dos parâmetros utilizados para a revisão, no âmbito do novo Sicro, da vida útil, das horas trabalhadas por ano, do valor residual, do consumo de combustível e do coeficiente de manutenção dos diversos equipamentos empregados nas composições de custo do Sicro;
		9.2.2. os levantamentos realizados que ensejaram a apropriação do Fator de Interferência de Tráfego (FIT) ; 
		9.3. com fundamento no art. 250, inciso V, do Regimento Interno do TCU, promover a oitiva do Dnit para que se manifeste sobre os seguintes pontos da metodologia do novo Sicro:
		9.3.1. a suposta inadequação da fórmula de cálculo da depreciação horária, constante do Manual de Custos de Infraestrutura de Transportes, volume 1, página 108, a qual divide o valor de reposição do equipamento pelas horas trabalhadas por ano, ao passo que a depreciação incide tanto sobre as horas não trabalhadas quanto sobre as horas produtivas, ocasionando remuneração da depreciação superior ao valor de reposição do equipamento, ao final de sua vida útil;
		9.3.2 o cálculo do custo de oportunidade com a mesma inconsistência apontada no tópico anterior, devido à inclusão de fator "horas trabalhadas por ano" no denominador de sua fórmula de cálculo, ao passo que deveria ser utilizado o termo "horas disponíveis por ano", da mesma forma que é realizada pelo Manual de Metodologias e Conceitos do Sinapi;
		9.3.3. a opção de inclusão do custo de oportunidade no cálculo dos custos horários dos equipamentos, haja vista que se trata de custo irrecuperável ou afundado, na medida em que a aquisição do equipamento já foi realizada pelo construtor, bem como que o investimento na aquisição do maquinário pode ser remunerado pelo lucro auferido na execução da obra, da forma como era considerado pelo antigo Sicro-2;
		9.3.4. a pertinência de se considerar o Fator de Incidência de Chuvas (FIC) nas composições de custo unitário dos serviços, uma vez que as ocorrências climáticas são eventos incertos, não passíveis de previsão e mensuração, o que ensejaria o tratamento do custo com paralisações ocasionadas por chuvas como uma taxa de contingência no BDI contratual;
		9.3.5. a suposta inadequação da incidência do FIC sobre o custo horário total de execução, o qual contempla os custos operativos dos equipamentos, ao passo que as máquinas ociosas por conta de chuvas não incorrem em consumos de combustível e outros típicos custos operativos;
		9.4. sugerir à Coinfra que estude a proposição da inclusão de futura ação de controle acerca do processo de coleta e tratamento de preços de insumos do novo Sicro no plano anual de fiscalização do TCU.

Monitoramento de determinações proferidas em acórdão que apreciou auditoria que teve por objetivo avaliar a confiabilidade do Sistema Novo Sicro.

Departamento Nacional de Infraestrutura de Transportes (Dnit), vinculado ao Ministério da Infraestrutura.

3. Interessados/Responsáveis: não há.

13.1. Ministros presentes: José Mucio Monteiro (Presidente), Walton Alencar Rodrigues, Benjamin Zymler (Relator), Augusto Nardes, Aroldo Cedraz, Raimundo Carreiro, Ana Arraes, Bruno Dantas e Vital do Rêgo.
13.2. Ministros-Substitutos presentes: Augusto Sherman Cavalcanti, Marcos Bemquerer Costa, André Luís de Carvalho e Weder de Oliveira.

BENJAMIN ZYMLER

Trata-se de monitoramento do cumprimento, pelo Dnit, de determinações que tem como objetivo o aperfeiçoamento do Sistema de Custos Rodoviários. 
2.	Após a análise final do feito, o auditor federal da Secretaria do Fiscalização de Infraestrutura Rodoviária e de Aviação Civil (SeinfraRod) lançou o seu parecer conclusivo à peça 89, com a anuência do corpo diretivo da unidade técnica (peça 90) , nos seguintes termos:
"INTRODUÇÃO
Cuidam os autos de monitoramento das determinações constantes do Acórdão 98/2011-TCU-Plenáriolenário, exaradas no âmbito do TC Processo 021.288/2006-1, deliberação resultante de auditoria operacional realizada naquela autarquia com o objetivo de avaliar a confiabilidade do Sistema de Custos Rodoviários do DNIT.
Em cumprimento ao Despacho do Ministro Relator Benjamin Zymler (peça 88) , realizado em 8/11/2017, o presente trabalho dá continuidade ao monitoramento que estava sobrestado desde 8/9/2014 (peça 83) .
HISTÓRICO
O presente processo de monitoramento decorre de auditoria operacional realizada no DNIT no final do ano de 2006, com o objetivo de avaliar o Sicro 2, utilizado como referencial de custos para orçamentação de obras rodoviárias. Para tanto, foi realizada uma análise crítica da sua metodologia de formação dos preços e da estrutura responsável pela manutenção e aperfeiçoamento do sistema. 
Na época, estava sendo proposta a criação de um novo sistema de custos em substituição ao Sicro 2, chamado inicialmente de Sistema Nacional de Custos de Transportes (Sinctran) , posteriormente denominado de Sicro 3, que tinha por objetivo não apenas o modal rodoviário, mas também o modal ferroviário e o aquaviário. Esse sistema estava sendo desenvolvido pelo Centro de Excelência em Engenharia de Transportes (Centran) , e deveria contemplar, dentre outras inovações, as determinações apontadas pelo TCU em relação ao Sicro 2. Dessa forma, na auditoria operacional também foram avaliadas as melhorias no Sinctran. 
Como resultado dos trabalhos foi exarado o Acórdão 98/2011-TCU-Plenáriolenário (peça 1) , com diversas determinações e recomendações ao DNIT acerca de ajustes considerados necessários ao novo sistema.
Assim, em atendimento ao item 9.3 do Acórdão 98/2011-TCU-Plenáriolenário, o presente processo foi autuado para acompanhar a implantação do Sicro 3. Também são objeto de monitoramento as determinações exaradas no Acórdão 1146/2004-TCU-Plenário, que tiveram seu prazo de atendimento prorrogado pelo Acórdão 176/2008, e foram reiteradas pelos Acórdãos 2.129/2010 e 629/2011, todos do Plenário do TCU. Tais deliberações tratam dos parâmetros para contratação de engenharia consultiva pelo DNIT.
O objetivo de criação do presente processo foi o acompanhamento do Sicro 3, desenvolvido pelo Centro de Excelência em Engenharia de Transportes (Centran) . No entanto, o Sicro 3 não chegou a ser implementado de fato. 	Em junho de 2012, o Dnit celebrou um contrato com a Fundação Getúlio Vargas - FGV (peça 78) , para elaboração do novo Sicro (Sistemas de Custos Referenciais de Obras) para servir de base para elaboração de todos os orçamentos dos projetos de infraestrutura de transportes do Governo Federal. 
Destaca-se que além da participação da FGV, o novo Sicro abriu espaço para contribuição de outros agentes da administração pública, mediante a criação de uma Câmara Técnica para discussão desse novo Sicro, com a participação de representantes do DNIT, da Associação Nacional das Empresas de Obras Rodoviárias - ANEOR, da Associação Brasileira de Consultores de Engenharia - ABCE, além de convidados, como observadores, da Controladoria-Geral da União, do Tribunal de Contas da União, do Ministério Público Federal, da Polícia Federal e de demais órgãos e empresas da Administração Pública.
Os representantes do TCU nesta Câmara Técnica foram indicados pelo Ministro Augusto Nardes, então Presidente do TCU, no âmbito do TC Processo 003.239/2014-4, (peça 5) , os quais participaram de diversas reuniões para discussão do novo sistema. 
Em função disso, instrução de 24/6/2014 (peça 79) propôs o arquivamento do presente processo, por entender desnecessário o monitoramento do Acórdão 98/2011-TCU-Plenáriolenário, vez que o novo sistema de custos que estava em elaboração contava com a observação direta do TCU, mediante a participação de auditores na Câmara Técnica que tratava do assunto.
Contudo, mediante Despacho de 8/9/2014 (peça 83) , o Ministro Relator Benjamin Zymler realizou o sobrestamento destes autos:
6. Sendo assim, considerando que as determinações emanadas no Acórdão 98/2011-TCU-Plenário permanecem em vigor e se aplicam ao novo sistema a ser implantado; considerando que, somente com a conclusão dos trabalhos levados a efeito pelo Dnit, será possível avaliar o efetivo cumprimento da deliberação; e considerando que, nesse meio tempo, a aderência dos trabalhos às balizas estabelecidas pelo Tribunal poderá ser acompanhada, de perto, pelos servidores do TCU integrantes da Câmara Técnica de discussão do novo Sicro; determino, com fulcro no art. 157, o sobrestamento do presente processo, até a conclusão dos trabalhos de elaboração do novo sistema de referência do Dnit.
Somente em 27/9/2017 o presente processo teve seu sobrestamento levantado, mediante Acórdão 21/2017-TCU-Plenário, conforme consignado no seu voto condutor (relatoria do Ministro Benjamin Zymler:
37. Outras determinações expedidas no Acórdão 98/2011-TCU-Plenário dizem respeito à implantação de melhorias no novo sistema de custos do Dnit, então denominado Sicro-3. Todavia, ao assumir a relatoria do TC-Processo 002.546/2011-6, observei que o novo sistema não tinha sido implementado de fato. Dessa maneira, determinei, com fulcro no art. 157, o sobrestamento daquele feito, até a conclusão dos trabalhos pelo Dnit. Considerando que o novo Sicro foi finalmente implantado em maio deste ano, é pertinente realizar imediatamente o levantamento do sobrestamento daquele feito com vistas a continuar com o exame das deliberações que interessam ao dimensionamento das equipes dos serviços de gerenciamento ambiental e de supervisão de obras.
A implantação do novo Sicro foi divulgada pelo Informativo Sicro 01/2017-DNIT, de 26/4/2017 (peça 87) , que relata que a aprovação por parte da Diretoria Colegiada do DNIT do novo Sistema de Custos Referenciais de Obras (Sicro) , a partir do mês-base de janeiro de 2017.
Ato contínuo, em 8/11/2017, Despacho do Ministro Relator Benjamin Zymler determinou o prosseguimento deste monitoramento, ou seja, a avaliação do cumprimento, por parte do DNIT, das determinações constantes do Acórdão 98/2011-TCU-Plenáriolenário.
EXAME TÉCNICO
Acórdão 98/2011-TCU-Plenáriolenário - 9.1. (...) determinar ao DNIT que: 
9.1.1. envide esforços com vistas à implementação definitiva do Sicro 3 no menor prazo possível
De acordo com o Informativo Sicro 01/2017 (peça 87) , a implantação do novo Sistema de Custos Referenciais de Obras (Sicro) foi aprovada pela Diretoria Colegiada do DNIT em 25/4/2017, com preços referenciais a partir do mês-base janeiro de 2017. Desde então o sistema tem sido utilizado na orçamentação de obras públicas, razão pela qual entende-se que a determinação foi cumprida.
9.1.2. adote medidas visando aprimorar a coleta e o processo de crítica de preços, contemplando: 
9.1.2.1. a adoção de mecanismo de amortecimento para evitar a interferência das variações abruptas de preços ao longo do tempo; 
9.1.2.2. a definição precisa da faixa e do padrão de aceitação de preços; e
9.1.2.3. a consideração do ganho de escala usualmente proporcionado pela aquisição de insumos em grande quantidade
Com relação a metodologia de crítica de preços e a definição da faixa do padrão de aceitação de preços, tem-se que o novo Sicro propôs a seguinte metodologia: 
3.9. Alteração da Metodologia para Definição dos Custos de Referência dos Insumos da Pesquisa de Preços 
A ampliação do universo amostral da pesquisa de preços resultou na necessidade de alteração da metodologia de definição dos custos de referência dos insumos. Em substituição ao critério de menor preço, introduziu-se tratamento estatístico à base de dados ampliada, respeitada a natureza do insumo, com exclusão de extremos, definição de preços médios e preenchimento por meio de extrapolações e imputações. (Manual de Custos de Infraestrutura de Transportes/DNIT, Volume 1, p. 17) 
O detalhamento da nova metodologia encontra-se no capítulo 2, do Volume 2 do Manual de Custos de Infraestrutura de Transportes/DNIT, de onde se extrai que o processo de coleta e tratamento dos preços de mercado para a obtenção de preços referenciais foram substancialmente aprimorados pela introdução de tratamentos estatísticos dos dados coletados, com crítica horizontal e vertical, com exclusão de valores extremos, para posterior formação de preço médio, os quais ainda passam por processo de avaliação de suas variações (entre o preço médio atual e o anterior) , para cada unidade da federação, de modo a validar os dados referenciais utilizados. Assim, considera-se que os itens 9.1.2.1 e 9.1.2.2 do Acórdão 98/2011-TCU-Plenáriolenário podem ser considerados cumpridos.
Sobre o ganho de escala, o Ofício 1.068/2011/DG-DNIT, apresentado em 11/3/2011, em resposta ao Ofício 20/2011-TCU-Secob-1 (no âmbito do TC Processo 021.288/2006-1, que cientificou o DNIT acerca do Acórdão 98/2011-TCU-Plenáriolenário) , apresentou a informação de que:
O ganho de escala atualmente é considerada nos pedidos de cotação, que se referem genericamente a quantidades para grande consumidor. Na pesquisa de preços de alguns insumos em particular, esse ganho é atrelado a quantidades atreladas à forma de transporte, dentre os quais podemos citar: 
¿ cimento: 300 sacos, correspondentes à carga de um caminhão; 
¿ brita: 10 m³, equivalentes à carga de um caminhão; 
¿ aço: 5 toneladas; 
¿ defensas metálicas: 630m, equivalentes à carga de um caminhão; e 1.260m, equivalentes à carga de uma carreta; 
Consideramos que ganhos decorrentes da compra de insumos em grandes quantidades somente poderão ser considerados na fase de orçamentação da obra, com quantidades de insumos e previsão de sua utilização bem definidos, que possibilitem cotação para fornecimento planejado.
De qualquer forma um estudo sobre a matéria somente poderia ser realizado por entidade especializada em economia, com experiência em pesquisa de preços e análise de mercado, estudo esse que foge do perfil de formação dos analistas do DNIT.
Já o novo Sicro, desenvolvido e implantado no DNIT pela Fundação Getúlio Vargas (FGV) , defende que:
A utilização indiscriminada dos preços divulgados pelo Sistema de Custos Referenciais de Obras - SICRO, sem o devido tratamento que a elaboração de um orçamento para contratação de obras públicas requer, independentemente do nível de detalhamento do projeto, constitui grave erro para a correta formação dos preços das obras de infraestrutura de transportes. 
Primando pelas boas práticas de orçamentação, a Coordenação-Geral de Custos do DNIT defende a necessidade indispensável de realização de pesquisa local de campo para estabelecer os preços praticados pelo mercado local de uma obra específica, particularmente para os agregados em condição comercial e para os insumos mais relevantes da Curva ABC. 
Este entendimento se ampara no fato de que os preços de referência divulgados pelo SICRO não contêm fatores inerentes à expectativa de negociação e ganhos de escala envolvidos na execução de uma obra real, o que não é desejável para os insumos de maior relevância nos orçamentos públicos de obras de infraestrutura. 
Além disso, o fato de não possuir uma origem espacial que permita a definição clara de uma extensão de segmento que remunere as operações de transporte, no caso específico de insumos comerciais provenientes de cotação e dos materiais provenientes de exploração de pedreiras e jazidas, cujas ocorrências, usualmente, se encontram distantes dos centros urbanos, podem resultar em distorções relevantes ao orçamento elaborado. 
Por essa mesma razão, diante dos normativos internos e das boas práticas de orçamentação preconizadas pelas organizações representativas de classes correlatas ao tema, a CGCIT privilegia a atuação do engenheiro orçamentista na manipulação de parâmetros médios referenciais de custos, originalmente calcados em premissas constantes deste Manual de Custos de Infraestrutura de Transportes. 
Somente com a intervenção deste profissional torna-se possível que situações específicas e singularidades políticas, logísticas, sociais e econômicas possam ser incorporadas a um orçamento concreto, garantindo assim, a acurácia desejável a uma peça importante e indispensável para contratação de obras públicas, produzida pela aplicação e condensação de amplos conhecimentos de engenharia. (Manual de Custos de Infraestrutura de Transportes/DNIT, Volume 01, capítulo 16) 
Assim, entende-se devidamente justificável a não consideração de eventuais ganhos de escala nos preços de referência, em razão do desconhecimento prévio dos quantitativos de insumos relevantes de cada projeto, assim como, da magnitude das operações de transporte de cada empreendimento em específico, o que inviabiliza a estimativa de tais efeitos para fins de formação de preços referenciais. Por tais razões, entende-se que a determinação de que trata o item 9.1.2.3 do Acórdão 98/2011-TCU-Plenáriolenário não é mais aplicável.
9.1.3. institua mecanismo que possibilite a identificação dos servidores responsáveis pela coleta dos preços em todas as suas unidades de custos
Desde o ano de 2012 a pesquisa de preços de insumos do Sicro não é mais realizada diretamente por servidores da autarquia, mas pela Fundação Getúlio Vargas. A FGV foi contratada não apenas para o desenvolvimento e implantação do novo sistema, mas também para a sua manutenção e operação, e para a realização de pesquisa nacional de insumos em todas as unidades da federação. A análise dos trabalhos desenvolvidos pela FGV é atribuição regimental da Coordenação de Custos Referenciais (CCR/CGIT/DIREX/DNIT) . Assim, considera-se que a determinação de que trata o item 9.1.3 do Acórdão 98/2011-TCU-Plenáriolenário não é mais aplicável.
9.1.4. revise as taxas de depreciação e de determinação do valor residual dos equipamentos, que vigoram desde 1996, de forma a confirmar a validade dos parâmetros atuais em face da evolução tecnológica havida no período
Os valores residuais dos equipamentos e a metodologia para se obter as suas taxas de depreciação foram completamente revisadas no âmbito do novo Sicro, conforme consta no item 3.16 do Manual de Custos de Infraestrutura de Transportes/DNIT (Volume 1) .
3.16. Revisão dos Valores Residuais e Vida Útil dos Equipamentos 
Consoante análise do mercado e de especificações técnicas de fabricantes, os valores residuais e a vida útil dos equipamentos foram revisados. (Manual de Custos de Infraestrutura de Transportes/DNIT, Volume 1, p. 18) 
O detalhamento da nova metodologia para considerar o efeito de depreciação do equipamento, que é atrelado à sua vida útil, ao seu valor de aquisição e ao seu valor residual, é apresentado no item 6.1 do Manual de Custos de Infraestrutura de Transportes/DNIT (Volume 1) , razão pela qual entende-se que a determinação de que trata o item 9.1.4 foi cumprida.
9.1.5. promova a revisão dos custos de transporte e de seus fatores de influência, de modo a: 
9.1.5.1. incorporar ao Sicro 3 os resultados da aferição das velocidades de deslocamento dos caminhões realizada pelo Centran em 2009 e que indicaram valores maiores do que os considerados inicialmente; e 
9.1.5.2. considerar os demais fatores intervenientes que, se relevantes, devem ser quantificados e incluídos no Sicro 3, em especial o efeito da condição das rodovias e o efeito das restrições decorrentes da execução de obras em perímetro urbano
Com relação à velocidade de deslocamento dos caminhões (item 9.1.5.1) , verifica-se que o novo Sicro promoveu uma revisão de tais velocidades médias, conforme transcrição abaixo, razão pela qual a determinação pode ser considerada cumprida.
3.12. Alteração das Velocidades Médias para Transportes Cíclicos
Os trabalhos de aferição de campo desenvolvidos durante o projeto indicaram a necessidade de revisão das velocidades médias dos equipamentos que realizam transporte cíclico de materiais nos serviços de terraplenagem e pavimentação, o que resultou no aumento dos valores médios referenciais. (Manual de Custos de Infraestrutura de Transportes/DNIT, Volume 1, p. 18) 
Sobre a eventual inclusão do efeito da condição das rodovias e das restrições nas obras em perímetros urbanos (item 9.1.5.2) , constata-se tais aspectos foram considerados no chamado Fator de Interferência do Tráfego (FIT) :
3.5. Fator de Interferência do Tráfego - FIT 
Durante a execução de obras em rodovias novas ou existentes, o volume de tráfego local é fator real de redução de produção dos serviços, principalmente nas proximidades dos grandes centros. Por essa razão, o SICRO apresenta o conceito de Fator de Interferência de Tráfego - FIT a ser aplicado sobre o custo unitário de alguns serviços nas obras de melhoramentos, de adequação de capacidade, de restauração, de conservação e de transporte, em função do volume médio diário de tráfego. (Manual de Custos de Infraestrutura de Transportes/DNIT, Volume 1, p. 16) 
O detalhamento desta nova metodologia é apresentado no item 9, Volume 1, do Manual de Custos de Infraestrutura de Transportes/DNIT, razão pela qual entende-se pelo cumprimento da determinação de que trata o item 9.1.5.2 do Acórdão 98/2011-TCU-Plenáriolenário.
9.1.6. avalie a necessidade de manter a distinção entre transporte local e transporte comercial, e, se for o caso, adequar os parâmetros estabelecidos pelo Sicro para essa distinção
O novo Sicro eliminou a referida diferenciação, conforme transcrito abaixo, razão pela qual a determinação pode ser considerada cumprida.
3.13. Eliminação da Diferenciação de Transporte Local e Comercial 
No Sicro 2, diferenciava-se a natureza dos transportes dos insumos de uma obra em local e comercial. Eram considerados transportes locais aqueles realizados exclusivamente no âmbito da obra, e comerciais, aqueles associados ao deslocamento de materiais de fora dos limites da obra. 
Entretanto, as aferições de campo realizadas durante o desenvolvimento do projeto identificaram que as condições reais de operação de transporte nas obras são mais fortemente influenciadas por outros fatores, tais como a condição de rolamento do caminho de serviço ou o clima, do que pela relação de origens e de notas fiscais. 
No SICRO, o fator de eficiência adotado nas composições de custos dos momentos de transporte passa a ser único e com valor igual a 0,83 (50/60) , admitindo-se, entretanto, a aplicação do FIT durante a fase de elaboração do orçamento. (Manual de Custos de Infraestrutura de Transportes/DNIT, Volume 1, p. 18) 
9.1.7. desenvolva metodologia para a adequada consideração da influência de chuvas excepcionais sobre a realização dos serviços e obras de engenharia rodoviária, devendo ser tomadas providências imediatas para a regulamentação interna do assunto
A questão relativa à influência das chuvas na produtividade dos serviços executados recebeu tratamento exclusivo no novo Sicro:
3.4. Fator de Influência de Chuvas - FIC
Em face de sua natureza essencialmente linear, o conhecimento das condições climáticas regionais constitui fator fundamental para o planejamento de uma obra de infraestrutura de transportes. Por meio do tratamento da série histórica de centenas de estações pluviométricas do país, o SICRO propõe a utilização de um Fator de Influência de Chuvas - FIC a ser aplicado sobre o custo unitário de execução dos serviços que sofram influência das chuvas em sua produção. (Manual de Custos de Infraestrutura de Transportes/DNIT, Volume 1, p. 16) 
O detalhamento desta nova metodologia é apresentado no item 10, Volume 1, do Manual de Custos de Infraestrutura de Transportes/DNIT, e leva em consideração o peso dos diversos fatores que interferem na execução de cada um dos serviços, como a natureza da atividade, a permeabilidade do solo, o escoamento superficial e a própria intensidade das chuvas, expressa em percentual médio de dias efetivamente paralisados em função das chuvas.
Assim, considerando o novo Sicro introduziu relevante aprimoramento na metodologia de avaliação da influência das chuvas na produtividade dos serviços executados, entende-se que a determinação de que trata o item 9.1.7 do Acórdão 98/2011-TCU-Plenáriolenário pode ser considerada cumprida.
9.1.8. adote as providências administrativas necessárias com vistas à adequada estruturação dos setores de pesquisa e crítica de custos, tanto na CGCIT, na sua sede, como nas Superintendências do Dnit nos estados e no Núcleo de Apoio no Rio de Janeiro, d/e modo que possam bem desempenhar suas atividades.
Desde os trabalhos realizados pelo TCU que redundaram na prolação do Acórdão 98/2011-TCU-Plenáriolenário, diversas foram as alterações promovidas no setor responsável pelo sistema referencial de custos do DNIT (CGCIT) . Além do incremento no quadro de servidores, promovido pela realização de concursos públicos, o setor passou por diversas reestruturações regimentais. Em 2012, a CGCIT resumia-se à própria função de coordenador-geral, atualmente são quatro coordenações setoriais (preços novos, orçamentos, riscos e custos referenciais) . 
Além disso, parte das atividades até então diretamente executadas por este setor passaram a ser realizadas pela Fundação Getúlio Vargas, contratada pelo DNIT para o desenvolvimento, implantação, manutenção e operação do novo Sicro, cabendo à CGIT o acompanhamento dos trabalhos realizados pela FGV.
Dessa forma, entende-se que a determinação de que trata o item 9.1.8 do Acórdão 98/2011-TCU-Plenáriolenário pode ser considerada cumprida.
9.1.9. apresente ao TCU, no prazo de 30 (trinta) dias, cronograma e relatório contendo o detalhamento das providências adotadas com vistas ao cumprimento das medidas determinadas neste acórdão, informações estas que serão avaliadas por este Tribunal quando da constituição do processo de monitoramento a que se refere o subitem seguinte; 
De acordo com os autos que compõe o TC Processo 021.288/2006-1, o DNIT foi cientificado do Acórdão 98/2011-TCU-Plenáriolenário em 3/2/2011, e em 11/3/2011 encaminhou Ofício 1.068/2011/DG-DNIT, contendo relatório com comentários, informações e algumas providências adotadas para cada uma das determinações constantes da citada deliberação, assim como, do respectivo cronograma para implementação dessas medidas. Embora o cronograma informado não tenha sido fielmente seguido, entende-se que a efetiva implantação do sistema tenha suprimido tal falha, de modo que o presente item pode ser considerado cumprido.
9.1.10. estabeleça um período de testes para o Sistema Sicro 3, mantendo os dois sistemas - Sicro 2 e Sicro 3 - simultaneamente em funcionamento, como forma de permitir a validação do novo sistema, tendo em vista que as adaptações implementadas podem resultar em diminuição dos valores globais orçados, minimizando a superestimativa de valores constatada no sistema atual
De acordo com o Informativo Sicro 01/2017-DNIT (peça 87) - trecho transcrito abaixo - e com os dados publicados no site do DNIT (site: http://www.dnit.gov.br/custos-e-pagamentos/custos-e-pagamentos-1, consulta em 25/3/2020) , não houve sobreposição de preços referenciais (Sicro 2 e novo Sicro) para a mesma data base, para fins de validação de orçamentos elaborados pelos dois sistemas. 
É imprescindível destacar que os novos orçamentos a serem elaborados, a partir da divulgação do mês-base de janeiro de 2017, não devem utilizar, sob nenhuma circunstância, composições de custos e parâmetros de sistemas diferentes, ou seja, Sicro 2 ou novo SICRO, sob risco de ocorrência de graves distorções em função dos tratamentos diferenciados dados aos custos diretos e indiretos nos referidos sistemas. 
Caso ainda não estejam consolidados os conceitos e as metodologias do novo SICRO, recomenda-se aos usuários a utilização do Sicro 2, com mês-base de referência em novembro de 2016, para elaboração dos novos orçamentos, principalmente para obras de natureza rodoviária. 
A Coordenação-Geral de Custos, com concordância da Diretoria Colegiada do DNIT, recomenda ainda que este procedimento seja adotado nos próximos 6 (seis) meses, ou seja, até que o novo SICRO esteja efetivamente publicitado, consolidado e conhecido por todos os seus usuários. (Grifos acrescidos) 
Assim, mediante pesquisa no portal de licitações do DNIT, verifica-se que, a partir da implantação do novo Sicro (ocorrida em abril de 2017, com preços referenciais de janeiro de 2017) , coexistiram, durante certo período, orçamentos elaborados pelo Sicro 2 (com data base até novembro de 2016) e orçamentos elaborados pelo novo Sicro (com data base a partir de janeiro de 2017) .
Contudo, considerando que o novo Sicro tem sido largamente utilizado e avaliado há quase três anos, entende-se que a determinação de que trata o item 9.1.10 do Acórdão 98/2011-TCU-Plenáriolenário não é mais aplicável.
9.2. recomendar ao Dnit que desenvolva estudos com vistas à introdução, já no sistema Sicro 3, ora em desenvolvimento, de informações sobre os custos ambientais envolvidos na execução de obras públicas (licenças, indenizações, medidas mitigatórias do impacto na flora e na fauna, consultoria, etc.) , bem como sobre os custos para elaboração de projetos de engenharia e de execução de outros serviços de engenharia consultiva, de modo a tornar o sistema rodoviário nacional de sistema único de avaliação de todos os custos incorridos na execução de obras
Em seminário de consolidação do Sicro, realizado em setembro de 2018 pelo DNIT, foi informado que:
Em consonância à necessidade de se qualificar as referências de custos para contratação de serviços diversos de engenharia consultiva, a Coordenação-Geral de Custos de Infraestrutura de Transportes tem atuado no desenvolvimento de uma nova metodologia.
Os principais avanços da nova metodologia em discussão referem-se à possibilidade de se classificar as parcelas formadoras da engenharia consultiva em função da natureza de cada atividade e à diversificação das categorias profissionais e dos ensaios tecnológicos.
Após o término da discussão interna com as diversas coordenações-gerais afetas ao tema, a referida metodologia será colocada em consulta pública de forma a permitir contribuições e críticas de outros órgãos externos.
Concluída a aprovação na Diretoria Colegiada, a metodologia será imediatamente implantada, com previsão para o 2° semestre de 2019, em substituição à vigente e restrita Tabela de Preços de Consultoria do DNIT. 
 (site: https://www.dnit.gov.br/custos-e-pagamentos/sicro/eventos-1/seminario-de-consolidacao-do-sicro-2018/ConsolidacaodoSICRO2018-EngenhariaConsultiva.pdf, acesso em 25/3/2020) 
Registra-se que  Até a data de fechamento deste trabalho, ainda estava vigente a antiga metodologia de orçamentação destes serviços a partir da questionada Tabela de Preços de Consultoria do DNIT.
Entretanto, o Acórdão 2730/2019-TCU-Plenário (TC Processo 012.235/2009-3, relatoria do Min. Aroldo Cedraz) exarou o seguinte.
1.6.1. determinar ao Departamento Nacional de Infraestrutura de Transportes que preste informação destacada nas próximas prestações de contas anuais sobre o deslinde e as ações adotadas no bojo do contrato 559/2018 firmado com a Fundação Getúlio Vargas, cujo objeto é a implementação da nova metodologia de engenharia consultiva no âmbito da autarquia; (Grifos acrescidos) 
Assim, considerando que o tema foi objeto de recente deliberação específica, que determinou ao DNIT que o repasse das informações acerca da implantação de nova metodologia de engenharia consultiva seja feita no âmbito das prestações de contas anuais daquela autarquia, entende-se que a recomendação de que trata o item 9.2 do Acórdão 98/2011-TCU-Plenáriolenário encontra-se em implementação.
9.3. nos termos previstos no art. 243 do Regimento Interno/TCU, constituir processo de monitoramento de modo a proporcionar a contínua observação e avaliação por parte do TCU em relação à implementação do Sicro 3, por meio das medidas determinadas neste Acórdão e/ou de outras modificações, autorizando desde já a realização de inspeções e diligências que se fizerem necessárias
Também são objeto de monitoramento no presente determinação exarada no Acórdão 1146/2004-TCU-Plenário (item 9.2.2) , que teve seu prazo de atendimento prorrogado pelo Acórdão 176/2008 (item 1.2.1) , e foram reiteradas pelos Acórdãos 2.129/2010 (item 9.2) e 629/2011 (item 1.6.3) , todos do Plenário do TCU. Tais deliberações tratam dos parâmetros para contratação de engenharia consultiva pelo DNIT. Conforme relatado no item anterior, a nova metodologia para orçamentação de engenharia consultiva deverá ser demonstrada pelo DNIT no âmbito das prestações de contas anuais (item 1.6.1 do Acórdão 2730/2019-TCU-Plenário) , razão pela qual tais determinações podem ser consideradas em cumprimento.
Tem-se, ainda, acostada à peça 82 destes autos, a deliberação resultante do TC Processo 008.223/2010-1 (Acórdão 1799/2014-TCU-Plenário) . O processo tratava de representação sobre eventual irregularidades na Portaria-DNIT 1.186/2009 (que havia fixado em 27,84% o BDI dos seus orçamentos) e tinha como proposta o apensamento daqueles autos no presente processo, tendo em vista o desenvolvimento de nova metodologia no âmbito do Sicro 3. 
Contudo, conforme consignado no Voto condutor do referido acórdão, a questão do ISS e da Administração Local que compõe o BDI foram superadas com a entrada em vigor da Portaria-DNIT 545/2012 e com a prolação do Acórdão 2622/2013-TCU-Plenário, que definiu faixas aceitáveis para valores de BDI específicos para cada tipo de obra.
Ademais, na data de fechamento deste trabalho a taxa de BDI adotada pelo DNIT em seus orçamentos é fixada pelo Ofício-Circular 4746/2019/ACE-DPP/DNIT, de 19/12/2019, e segue as orientações do Acórdão 2622/2013-TCU-Plenário, ou seja, não considera a Administração Local como custo indireto e orienta que o ISS adotado "deve ser aquele proveniente das alíquotas dos municípios situados na área de influência das obras". Por tais razões entende-se inexistir encaminhamento sobre tais pontos.
CONCLUSÃO
O presente trabalho buscou avaliar o cumprimento, por parte do DNIT, das determinações constantes do Acórdão 98/2011-TCU-Plenáriolenário, acerca da implantação do novo sistema de custos referenciais para orçamento de obras. 
Conforme relatado, o novo Sicro foi desenvolvido e implantado no DNIT pela Fundação Getúlio Vargas, e o processo de sua criação contou com uma Câmara Técnica para a discussão do novo sistema, da qual participaram representantes de diversos órgãos e entidades, dentre eles o próprio TCU.
O exame técnico realizado concluiu que o novo Sicro cumpriu com as determinações relativas aos itens 9.1.1, 9.1.2.1, 9.1.2.2, 9.1.4, 9.1.5.1, 9.1.5.2, 9.1.6, 9.1.7, 9.1.8 e 9.1.9 do Acórdão 98/2011-TCU-Plenáriolenáro. Considerou também não mais ser aplicáveis as determinações relativas aos itens 9.1.2.3, 9.1.3 e 9.1.10 do mesmo decisum.
Com relação à recomendação acerca do item 9.2 do Acórdão 98/2011-TCU-Plenáriolenário - referente a metodologia para orçamentação de serviços de engenharia consultiva - conclui-se que o tema se encontra em implementação, e que deverá ser avaliado no âmbito dos processos de contas anuais do DNIT, conforme definido no item 1.6.1 do Acórdão 2730/2019-TCU-Plenário, sendo inaplicável o seu monitoramento no âmbito destes autos. O mesmo se aplica, portanto, à determinação relativa ao item 9.2.2 do Acórdão 1.146/2004, que teve seu prazo de atendimento prorrogado pelo item 1.2.1 do Acórdão 176/2008, e foi reiterada pelos Acórdãos 2.129/2010 (item 9.2) e 629/2011 (item 1.6.3) , todos do Plenário do TCU.
Registra-se que, de uma maneira geral, a auditoria operacional realizada em 2006 para a avaliação do Sicro 2 e os demais trabalhos correlatos realizados pelo TCU - como a própria participação na citada Câmara Técnica -, produziram resultados na consolidação de entendimentos e na efetiva implementação de melhorias no novo Sicro.
Há de se considerar, no entanto, o lapso temporal entre a realização do trabalho que culminou nas determinações ora monitoradas e o novo cenário de contratação de obras públicas decorrente, em especial, do advento da contratação integrada de que trata a Lei 12.462/2011 (Lei do RDC) e seu novo formato de orçamentação de obras públicas (orçamento estimado, com base em anteprojeto) . Praticamente todas as grandes obras do DNIT atualmente se utilizam desta modalidade de contratação, assim, entende-se cabível que o Sicro seja reavaliado dentro deste novo cenário. 
PROPOSTA DE ENCAMINHAMENTO
Ante todo o exposto, submetem-se os autos à consideração superior, propondo:
a) considerar cumpridas as determinações relativas aos itens 9.1.1, 9.1.2.1, 9.1.2.2, 9.1.4, 9.1.5.1, 9.1.5.2, 9.1.6, 9.1.7, 9.1.8 e 9.1.9 do Acórdão 98/2011-TCU-Plenáriolenáro;
b) considerar não mais aplicáveis as determinações relativas aos itens 9.1.2.3, 9.1.3 e 9.1.10 do Acórdão 98/2011-TCU-Plenáriolenáro;
c) considerar em implementação/em cumprimento a recomendação relativa ao item 9.2 do Acórdão 98/2011-TCU-Plenáriolenário, assim como, a determinação relativa ao item 9.2.2 do Acórdão 1.146/2004, que teve seu prazo de atendimento prorrogado pelo item 1.2.1 do Acórdão 176/2008, e foi reiterada pelos Acórdãos 2.129/2010 (item 9.2) e 629/2011 (item 1.6.3) , todos do Plenário do TCU, tema que deverá ser avaliado conforme o item 1.6.1 do Acórdão 2730/2019-TCU-Plenário; 
d) dar ciência ao Departamento Nacional de Infraestrutura de Transportes da deliberação que vier a ser proferida; e
e) arquivar o presente processo."
	É o Relatório.

não há

Não atuou.

MONITORAMENTO. RELATÓRIO DE AUDITORIA DE NATUREZA OPERACIONAL. CONFIABILIDADE DO SISTEMA SICRO-2. MELHORAMENTOS INCORPORADOS PELO NOVO SICRO. NECESSIDADES DE APRIMORAMENTOS. CUSTOS DE TRANSPORTE. INFLUÊNCIA DA CHUVA NA PRODUTIVIDADE. CUSTO HORÁRIO DOS EQUIPAMENTOS. DELIBERAÇÕES PARCIALMENTE CUMPRIDAS. CONTINUIDADE DO MONITORAMENTO. OITIVA.

MONITORAMENTO (MON)

Secretaria do Fiscalização de Infraestrutura Rodoviária e de Aviação Civil (SeinfraRod).

Trata-se de monitoramento de diversas deliberações desta Corte de Contas visando o aperfeiçoamento do Sistema de Custos Referenciais de Obras - Sicro, mantido pelo Departamento Nacional de Infraestrutura de Transportes - Dnit.
Por se tratar da minha primeira apreciação do feito, permito-me realizar uma exposição circunstanciada do histórico processual, bem como de todas as deliberações ora monitoradas. Antes, porém, quero demonstrar a importância deste processo para a adequada gestão dos recursos públicos empregados na execução de obras públicas.
O Sicro foi vinculado ao controle dos gastos públicos federais a partir da edição da Lei de Diretrizes Orçamentárias de 2010. Todavia, muito antes disso, tal sistema já era utilizado como balizador de preços pelo TCU, a exemplo da Decisão Plenária 38/1999, relatada pelo Ministro Humberto Guimarães Souto, para avaliar a compatibilidade de contratações realizadas pelo extinto DNER no exercício de 1997. A auditoria realizada em 1994 naquele órgão (TC Processo 006.338/1994-1) revelou a utilização do Sicro como referencial de preços de obras rodoviárias, conforme consignado no relatório que fundamentou o Acórdão 20/1996-TCU-Plenário.
Por meio do art. 4º do Decreto 7.983/2013, foi estabelecido que o custo de referência dos serviços e obras de infraestrutura de transportes executadas com recursos federais deve ser obtido a partir das composições dos custos unitários menores ou iguais aos seus correspondentes no Sicro.
A Lei 12.462/2011, que instituiu o Regime Diferenciado de Contratações Públicas - RDC, também prevê o uso do Sicro como referência para as contratações de serviços de infraestrutura de transportes. Na mesma linha, a recente Lei 13.303/2016 (Lei das Estatais) dispõe acerca do uso do Sicro nas contratações realizadas pelas empresas públicas e sociedades de economia mista das três esferas da República Federativa do Brasil. 
Insta salientar que, a partir da edição da Lei das Estatais, o Sicro deixou de ser apenas uma referência de custos federal e se tornou uma referência de âmbito nacional, pois passou a ser de uso cogente para a contratação de obras rodoviárias realizadas por estatais da esfera estadual e municipal.
A ideia de nacionalizar o uso do Sicro também foi encampada no Projeto de Lei 1.292/1995, atualmente em tramitação no Senado Federal, que visa reformular a Lei Geral de Licitações e Contratos. A futura Lei de Licitações, nos termos propostos, compilará em um único diploma legal diversas normas esparsas. Nos termos da redação final do aludido projeto de lei aprovada na Câmara dos Deputados, o Sicro será referência para as obras de infraestrutura de transportes das três esferas da federação.
A utilização do Sicro e de outros sistemas oficiais de custos como parâmetro por este Tribunal se afigura dentro dos contornos de legalidade e de aferição da economicidade da contratação, autorizados pelo art. 70, caput, da Constituição Federal. No entanto, tanto a jurisprudência do TCU quanto a legislação que rege a matéria asseguram que eventuais ajustes nas composições do Sicro são possíveis de serem aceitos mediante justificativas técnicas adequadas e fundamentadas que respaldem a adoção de outros valores, diferentes dos apontados nos referidos sistemas, seja pelas peculiaridades da obra ou de seu projeto, seja diante de outras razões técnicas não consideradas no contexto de execução. 
No âmbito dos jurisdicionados, é necessário repisar que o Sicro vem sendo utilizado não apenas pelo Dnit para elaboração dos orçamentos estimativos das contratações, mas também é referência amplamente utilizada por outros órgãos federais e estaduais envolvidos na contratação de serviços de infraestrutura, tais como os departamentos estaduais de estradas e rodagem, as secretarias estaduais e municipais de infraestrutura, a Codevasf, a Infraero, a Valec e algumas agências reguladoras, em particular a ANTT, servindo como referência para estimativa do valor dos investimentos a serem realizados pelos futuros concessionários na modelagem econômico-financeira da concessão de trechos rodoviários.
O sistema também é largamente utilizado tanto por empresas projetistas quanto pelos próprios construtores na formulação de suas propostas nas licitações. 
Servindo-me dos levantamentos realizados no âmbito do Acórdão 1079/2019-TCU-Plenário (Relator: Ministro Vital do Rêgo) , que apreciou auditoria acerca de obras inacabadas executadas com recursos da União, o volume de obras contratadas, obtido em apenas cinco bancos de dados do Governo Federa, apresenta valores de investimento da ordem de R$ 726 bilhões, nos termos do quadro a seguir, montante que demonstra que deficiências nos parâmetros dos sistemas oficiais de custos podem representar impactos de bilhões de reais nas contratações de obras:
Assim, é vital que as tabelas de custos utilizadas pela administração pública sejam tecnicamente adequadas e resultem em estimativas de custos que sejam compatíveis com os parâmetros de mercado. Obviamente é desejável evitar as superestimativas dos valores previstos para a contratação, com vistas a coibir a eventual ocorrência de sobrepreço nos contratos celebrados pelo poder público. É igualmente importante evitar preços aviltados, pois a elaboração de orçamentos com preços inexequíveis pode resultar em licitações desertas, futuros pleitos de aditamento contratual e, na pior das hipóteses, o abandono da obra pela empreiteira, com a rescisão contratual.
Assim, concluindo este tópico introdutório, o constante acompanhamento pelos técnicos desta Corte de Contas do Sicro e de outros sistemas referenciais de custos é procedimento de suma importância para que as ações de controle externo na área de infraestrutura produzam resultados úteis para a sociedade.
A auditoria das tabelas de custos, a exemplo das deliberações ora monitoradas, produz um enorme efeito multiplicador, com correção de eventual inconsistência impactando em inúmeros procedimentos licitatórios. Trata-se de um benefício de controle extremamente desejável, haja vista o seu caráter preventivo e sistêmico.
II - Das deliberações ora monitoradas
No bojo do TC Processo 021.288/2006-1, foi realizada auditoria operacional no antigo Sistema Sicro-2, resultando no Acórdão 1692/2007-TCU-Plenário, relatado pelo eminente Ministro Augusto Nardes. Naquele feito, foram verificados efetivos descompassos na evolução de preços dos serviços de terraplenagem e pavimentação do Sicro e os correspondentes índices setoriais divulgados pela Fundação Getúlio Vargas - FGV. Tal situação revelou-se especialmente alarmante, visto que os custos dos serviços de terraplenagem e pavimentação apontados pelo Sicro-2 apresentaram trajetória consideravelmente dissociada da evolução dos índices da Fundação Getúlio Vargas - FGV para esses grupos de serviço. Os preços do Sicro-2 haviam aumentado muito mais que os índices setoriais, situando-se entre 36 e 79% o descompasso no valor dos serviços selecionados pela equipe de auditoria, no período de outubro de 2000 a maio de 2006. Pela magnitude do descasamento observado, o TCU, em caráter preliminar, por meio do Acórdão 1692/2007-TCU-Plenário, determinou a oitiva do Dnit para que fossem apresentados esclarecimentos sobre o assunto. 
A análise da manifestação do Dnit foi realizada pela então Secob-1, ocasião em que houve aprofundamento na análise acerca de diversos aspectos conceituais e metodológicos do aludido sistema referencial. Como resultado, foi prolatado o Acórdão 98/2011-TCU-Plenário, nos seguintes termos:
"ACORDAM os Ministros do Tribunal de Contas da União, reunidos em Sessão do Plenário, ante as razões expostas pelo Relator, em:
9.1. com fundamento no art. 43, inciso I, da Lei 8443/1992, c/c o art. 250, inciso II, do Regimento Interno/TCU, determinar ao Dnit que:
9.1.1. envide esforços com vistas à implementação definitiva do Sicro 3 no menor prazo possível;
9.1.2. adote medidas visando aprimorar a coleta e o processo de crítica de preços, contemplando:
9.1.2.1. a adoção de mecanismo de amortecimento para evitar a interferência das variações abruptas de preços ao longo do tempo;
9.1.2.2. a definição precisa da faixa e do padrão de aceitação de preços; e
9.1.2.3. a consideração do ganho de escala usualmente proporcionado pela aquisição de insumos em grande quantidade;
9.1.3. institua mecanismo que possibilite a identificação dos servidores responsáveis pela coleta dos preços em todas as suas unidades de custos;
9.1.4. revise as taxas de depreciação e de determinação do valor residual dos equipamentos, que vigoram desde 1996, de forma a confirmar a validade dos parâmetros atuais em face da evolução tecnológica havida no período;
9.1.5. promova a revisão dos custos de transporte e de seus fatores de influência, de modo a:
9.1.5.1. incorporar ao Sicro 3 os resultados da aferição das velocidades de deslocamento dos caminhões realizada pelo Centran em 2009 e que indicaram valores maiores do que os considerados inicialmente;
9.1.5.2. considerar os demais fatores intervenientes que, se relevantes, devem ser quantificados e incluídos no Sicro 3, em especial o efeito da condição das rodovias e o efeito das restrições decorrentes da execução de obras em perímetro urbano;
9.1.6. avalie a necessidade de manter a distinção entre transporte local e transporte comercial, e, se for o caso, adequar os parâmetros estabelecidos pelo Sicro para essa distinção;
9.1.7. desenvolva metodologia para a adequada consideração da influência de chuvas excepcionais sobre a realização dos serviços e obras de engenharia rodoviária, devendo ser tomadas providências imediatas para a regulamentação interna do assunto;
9.1.8. adote as providências administrativas necessárias com vistas à adequada estruturação dos setores de pesquisa e crítica de custos, tanto na CGCIT, na sua sede, como nas Superintendências do Dnit nos estados e no Núcleo de Apoio no Rio de Janeiro, de modo que possam bem desempenhar suas atividades;
9.1.9. apresente ao TCU, no prazo de 30 (trinta) dias, cronograma e relatório contendo o detalhamento das providências adotadas com vistas ao cumprimento das medidas determinadas neste acórdão, informações estas que serão avaliadas por este Tribunal quando da constituição do processo de monitoramento a que se refere o subitem seguinte;
9.1.10. estabeleça um período de testes para o Sistema Sicro 3, mantendo os dois sistemas - Sicro 2 e Sicro 3 - simultaneamente em funcionamento, como forma de permitir a validação do novo sistema, tendo em vista que as adaptações implementadas podem resultar em diminuição dos valores globais orçados, minimizando a superestimativa de valores constatada no sistema atual;
9.2. recomendar ao Dnit que desenvolva estudos com vistas com vistas à introdução, já no sistema Sicro 3, ora em desenvolvimento, de informações sobre os custos ambientais envolvidos na execução de obras públicas (licenças, indenizações, medidas mitigatórias do impacto na flora e na fauna, consultoria, etc.) , bem como sobre os custos para elaboração de projetos de engenharia e de execução de outros serviços de engenharia consultiva, de modo a tornar o sistema rodoviário nacional de sistema único de avaliação de todos os custos incorridos na execução de obras;
 (...) "
Em paralelo, o presente feito, especificamente no seu apenso (TC-Processo 025.789/2006-4) , cuida também do monitoramento das determinações expedidas pelos Acórdão 1146/2004-TCU-Plenário, reiteradas pelos Acórdãos 2.129/2010, 629/2011 e 98/2011-Plenário, que versam sobre a tabela de serviços de engenharia consultiva do Dnit.
São históricos os problemas observados pelo TCU com a modelagem da contratação dos serviços de supervisão e gerenciamento de obras adotados pelo Dnit, bem como na falta de parâmetros objetivos e premissas adequadas acerca do dimensionamento das equipes. Nesse sentido, por meio do Acórdão 1146/2004-TCU-Plenário, de relatoria do Ministro Augusto Sherman Cavalcanti, foi determinado ao Dnit que realizasse estudos com vistas a estabelecer parâmetros para o dimensionamento de equipes em contratos de supervisão, de forma que os valores máximos dos referidos contratos fossem fixados não só em função do valor do orçamento da obra, mas também em função dos requisitos técnicos necessários à efetiva fiscalização.
O mesmo julgado também determinou ao Dnit a realização de estudo detalhado relativamente ao percentual dos custos administrativos nos contratos de supervisão de obras, já que não havia justificativa para o elevado parâmetro praticado à época (50%) .
Tais determinações foram reiteradas pelo Acórdão 176/2008-TCU-Plenário e monitoradas pelo Acórdão 2129/2010-TCU-Plenário, ambos sob a relatoria do Ministro Augusto Nardes. Este último decisum fixou ao Dnit prazo improrrogável de 60 dias para que apresentasse novo estudo técnico em atendimento ao subitem 9.2.2 do Acórdão 1146/2004-TCU-Plenário. 
Posteriormente, foi prolatado o Acórdão 629/2011-TCU-Plenário, que fez determinações ao Dnit e apensou o TC-Processo 025.789/2006-4 - processo em que a discussão vinha sendo travada - ao presente feito. A partir deste julgado, o Dnit reduziu os percentuais de encargos sociais e de overhead aplicados aos orçamentos estimativos de engenharia consultiva para 84,04% e 30%, respectivamente. O Acórdão 629/2011-TCU-Plenário foi objeto de pedido de reexame pela ABCE - Associação Brasileira de Consultoras de Engenharia, que não foi conhecido pelo Acórdão Plenário 3.105/2011. 
Ainda sobre a temática envolvendo os custos dos serviços de engenharia consultiva, no âmbito deste processo foi exarada a recomendação constante do subitem 9.2 do Acórdão 98/2011-TCU-Plenário, já reproduzida neste voto.
Segundo informações trazidas aos autos, o Dnit celebrou, em junho de 2012, um contrato com a Fundação Getúlio Vargas - FGV, com duração prevista de 36 (trinta e seis) meses para elaboração de um novo Sicro - Sistemas de Custos Referenciais de Obras que se tornaria base para elaboração de todos os orçamentos dos projetos de infraestrutura de transportes do Governo Federal. Nesse contexto, o órgão formou uma Câmara Técnica para discussão desse novo sistema, em que foi prevista a presença de auditores do corpo técnico deste Tribunal, designados pela Presidência desta Casa.
Dessa forma, ao assumir a relatoria do TC-Processo 002.546/2011-6, considerando que as determinações emanadas no Acórdão 98/2011-TCU-Plenário permaneciam em vigor e se aplicavam ao novo sistema; considerando que, somente com a conclusão dos trabalhos levados a efeito pelo Dnit, seria possível avaliar o efetivo cumprimento das deliberações; e considerando que, nesse meio tempo, a aderência dos trabalhos às balizas estabelecidas pelo Tribunal poderia ser acompanhada, de perto, pelos servidores do TCU integrantes da Câmara Técnica de discussão do novo Sicro; determinei, com fulcro no art. 157, o sobrestamento do presente processo, até a conclusão dos trabalhos de elaboração do novo sistema de referência do Dnit.
Considerando que, em 25 de abril de 2017, a Diretoria Colegiada do Departamento Nacional de Infraestrutura de Transportes (Dnit) aprovou a implantação do novo Sicro (peça 87) , levantei o sobrestamento deste processo e encaminhei os autos à SeinfraRod para que conduzisse doravante o presente feito, prosseguindo com o monitoramento, tendo em vista que o Dnit era da clientela da mencionada unidade técnica especializada.
III - Da análise realizada pela unidade técnica
A derradeira instrução realizada pela SeinfraRod formulou as seguintes propostas, além do arquivamento do presente processo (peça 89) :
a) considerar cumpridas as determinações relativas aos itens 9.1.1, 9.1.2.1, 9.1.2.2, 9.1.4, 9.1.5.1, 9.1.5.2, 9.1.6, 9.1.7, 9.1.8 e 9.1.9 do Acórdão 98/2011-TCU-Plenário;
b) considerar não mais aplicáveis as determinações relativas aos itens 9.1.2.3, 9.1.3 e 9.1.10 do mencionado acórdão; e
c) considerar em cumprimento a recomendação relativa ao item 9.2 do Acórdão 98/2011-TCU-Plenário, assim como a determinação relativa ao item 9.2.2 do Acórdão 1.146/2004, que teve seu prazo de atendimento prorrogado pelo item 1.2.1 do Acórdão 176/2008, e foi reiterada pelos Acórdãos 2.129/2010 (item 9.2) e 629/2011 (item 1.6.3) , todos do Plenário do TCU, tema que deverá ser avaliado conforme o item 1.6.1 do Acórdão 2730/2019-TCU-Plenário.
De acordo com o art. 11 da Lei 8.443/1992, compete ao relator presidir a instrução do processo, de forma que me manifesto de forma contrária ao terceiro encaminhamento proposto pela unidade instrutiva, que pretende que a nova metodologia para orçamentação de engenharia consultiva seja demonstrada pelo Dnit no âmbito das prestações de contas anuais (item 1.6.1 do Acórdão 2730/2019-TCU-Plenário) .
O que gostaria de enfatizar é que, durante esses 16 anos em que o TCU exige do Dnit uma modelagem mais adequada acerca do dimensionamento das equipes dos serviços de engenharia consultiva, as irregularidades e prejuízos ao erário nesses tipos de ajuste continuam a ocorrer diuturnamente, como se verifica nos Acórdãos Plenários 508/2018, 2.126/2017, ambos de minha relatoria, ou no Acórdão 168/2017-TCU-Plenário, de relatoria do Ministro Augusto Nardes.
Observo também que as deliberações ora monitoradas têm elevada correlação com as determinações levadas a feito pelo Acórdão 84/2020-TCU-Plenário (Relator: Ministro Bruno Dantas) , que apreciou auditoria operacional com o objetivo de avaliar os contratos de supervisão e de gerenciamento de obras de construção rodoviária. Nesse julgado, o TCU formulou diversas determinações e recomendações com vistas a mitigar os problemas de descompasso entre a execução física das obras supervisionadas e os pagamentos realizados nos contratos de supervisão.
Observando que o Dnit finalmente divulgou no ano passado nova Metodologia de Engenharia Consultiva de Supervisão e Gerenciamento e de Gestão Ambiental de Obras Rodoviárias, colocando a matéria em consulta pública, me parece despropositado postergar o exame de assunto tão relevante para o processo de contas ordinário da entidade. Consoante o exposto, cabe determinar à SeinfraRod que examine nestes autos a referida metodologia com a urgência que o caso requer. 
III.1 
Prosseguindo com o exame, em linha com a unidade técnica, julgo que se possa considerar cumprida a determinação constante do subitem 9.1.1 do Acórdão 98/2011-TCU-Plenário, haja vista a implementação definitiva do novo Sicro, ocorrida em 2017.
Pelos fundamentos expostos na instrução da SeinfraRod, também acompanharei as proposições relativas aos subitens 9.1.3, 9.1.8, 9.1.9 e 9.1.10 do referido acórdão.
Com as vênias de estilo, discordo do exame realizado pela unidade técnica quanto aos subitens 9.1.2, 9.1.4, 9.1.5, 9.1.6 e 9.1.7 do acórdão monitorado, nos termos expostos nos tópicos a seguir, cuja análise contou com o apoio de minha assessoria especializada.
III.2 - Do processo de coleta e tratamento de preços do novo Sicro
Considero que a análise realizada quanto ao atendimento do subitem 9.1.2 do Acórdão 98/2011 não teve a densidade necessária para que esta Corte de Contas delibere sobre matéria tão relevante.
Com efeito, é de se esperar que a coleta e tratamento estatístico dos preços de insumos do novo Sicro tenha sido aprimorada a partir da metodologia desenvolvida pela Fundação Getúlio Vargas, que celebrou em 2012 contrato com o Dnit para elaboração do novo Sicro.  No entanto, o assunto é de enorme envergadura e requer uma análise mais pormenorizada sobre diversos aspectos.
Para ilustrar a complexidade da matéria, além do exame de diversos aspectos do volume 2 do Manual de Custos Rodoviários, que trata da pesquisa de preços, entendo que deveria haver análise detalhada dos quatro tomos do volume 4 do citado manual, que tratam dos custos com a mão de obra. Os referidos tomos estão divididos nos seguintes assuntos: (i) o uso do banco de dados do Caged (Cadastro Geral de Empregados e Desempregados) para o estabelecimento de salários da mão de obra; (ii) as premissas e o cálculo dos encargos sociais; (iii) os encargos complementares sobre a mão de obra; e (iv) a consolidação dos custos com a mão de obra.
Ainda sobre a pesquisa de mercado, destaco que o novo Sicro apresenta um novo relatório, acerca da origem dos preços pesquisados, que podem se basear em diferentes metodologias a seguir relacionadas:
Extrapolado (E)  - Preços obtidos por meio da aplicação da metodologia padrão de extrapolação, considerando os itens liderados.	
Imputado (I)  - Preço obtido por meio de metodologia padrão de imputação, considerando os itens líderes em todas as unidades da federação e liderados nos estados do Rio de Janeiro e de São Paulo.
Preço (P)  - Preço obtido a partir de dados coletados em campo.	
Imputação Metodológica (IMMDO)  - Preços que derivam diretamente de dados coletados em campo, sendo aplicadas metodologias pontuais, tal como ocorre para os itens de mão de obra, que tem seus preços calculados através das informações obtidas do Caged e/ou de Convenções Coletivas. A Fundação Getúlio Vargas registra que os preços referenciais classificados como "Imputação Metodológica (IMMDO) " derivam diretamente de dados coletados em campo e/ou de dados oficiais, devendo ser considerados, para todos os fins, portanto, como insumos integralmente pesquisados.	
Imputação Metodológica (IMDMT)  - Preços que derivam diretamente de dados coletados em campo, sendo aplicadas a estes metodologias pontuais, tal como ocorre para os itens dos equipamentos, componentes e/ou insumos, que derivam da Metodologia de Custo de Transporte (Estimativa de Fretes) , a qual utiliza como base o preço coletado na Unidade da Federação do fabricante, acrescendo a este apenas a parcela denominada "parcela-frete". A FGV registra que os preços referenciais classificados como "Imputação Metodológica (IMDMT) " derivam diretamente de dados coletados em campo e/ou de dados oficiais, devendo ser considerados, para todos os fins, portanto, como insumos integralmente pesquisados.	
Zerado (Z)  - Insumos cuja referência de preço é determinada de forma específica, cuja especificação é ampla ou que são destinados, exclusivamente, a permitir a remuneração das operações de transportes. 
Estimado - Preços estimados por meio de metodologias diversas, tais como: por meio de dados divulgados em outras fontes e/ou sistemas referenciais; por intermédio de informações obtidas para outros itens da mesma família; e/ ou derivados de pesquisa pontual, podendo a estes ser aplicada a Metodologia de Custo de Transporte (Estimativa de Fretes) .	
Pesquisado com Tratamento (PCT)  - Preços pesquisados junto aos respondentes que necessitaram de algum tipo de tratamento para se adequar aos critérios de formação de preço referencial, ordenamento de famílias e variações entre pesquisas sucessivas.	
Extrapolado com Tratamento (ECT)  - Preços extrapolados que necessitaram de algum tipo de tratamento para se adequar aos critérios de formação de preço referencial, ordenamento de famílias e variações entre pesquisas sucessivas.	
As questões suscitadas acima não foram abordadas na instrução da unidade técnica. Portanto, por entender que uma abordagem criteriosa de todos esses aspectos demanda uma ação de controle específica, opto por não continuar com o monitoramento do subitem 9.1.2 do Acórdão 98/2011-TCU-Plenário nestes autos. Nesse sentido, faço uma sugestão para a Coinfra, dentro de uma análise de conveniência e risco, que estude incluir futura ação de controle acerca do processo de coleta e tratamento de preços de insumos do novo Sicro no plano anual de fiscalização do TCU.
III.3 - Da revisão dos coeficientes de depreciação e valor residual dos equipamentos no novo Sicro
A auditoria operacional ora em monitoramento, apreciada pelos Acórdãos Plenários 98/2011 e 1.692/2007-Plenário, se referiu aos valores residuais, vida útil e às taxas de depreciação que foram definidos pelo Dnit em 1996 e não tinham passado por nenhuma atualização desde então. Por meio do Acórdão 534/2003-TCU-Segunda Câmara, o TCU já havia determinado que o Dnit realizasse estudos nesse sentido, o que foi reiterado pelo Acórdão 98/2011-TCU-Plenário.
O novo Sicro alterou de fato a sistemática de cálculo dos custos horários do equipamento, realizando a revisão de diferentes parâmetros, tais como vida útil, horas trabalhadas por ano, valor residual, custos de manutenção e consumo de combustível. Para exemplificar algumas das mudanças ocorridas, o equipamento E9579 - Caminhão basculante com capacidade de 10 m³, equipamento amplamente empregado em obras rodoviárias e de maior representatividade nos seus orçamentos, tem o custo horário calculado pelo novo Sicro a partir dos seguintes parâmetros (Manual de Custos de Infraestrutura de Transportes, volume 3, página 48) :
Vida útil (anos) : 6,00 
Valor residual (%) : 40,00 
HTA (h/ano) : 2.000,00 
No antigo sistema Sicro-2, o equipamento semelhante tinha o custo horário de depreciação apropriado com base nos seguintes fatores (Manual de Custos Rodoviários, volume 1, páginas 57 e 62) :
Vida útil: 6,00 anos (condições leves de operação) ; 5,3 anos (condições médias) ; ou 4 anos (condições pesadas) 
Valor residual (%) : 20,00 
HTA (h/ano) : 2.000,00 
O que se percebe é que o valor de horas trabalhadas por ano ficou inalterado para esse equipamento, assim como a vida útil, no caso de condições leves de operação, que eram predominantes em obras rodoviárias. O valor residual do equipamento utilizado como exemplo sofreu alteração de 20% para 40%, o que deve resultar na diminuição do custo horário de depreciação.
Entendo que o exame realizado pela unidade técnica deveria ter verificado, ainda que de forma amostral, a pertinência das modificações realizadas pelo novo Sicro. Considero que um adequado processo de monitoramento, não pode se limitar apenas ao exame do cumprimento formal da deliberação monitorada, e sim examinar se as medidas adotadas estão adequadas e atenderam a melhoria desejada por esta Corte de Contas no momento em que formulou tal determinação. Não vejo o mínimo benefício de qualquer ação de controle se as unidades técnicas não monitorarem de forma adequada as determinações do TCU com vistas a assegurar que os resultados almejados foram efetivamente atingidos.
Nesse sentido, solicitei que minha assessoria técnica avaliasse o caso específico do exemplo citado acima, a partir da idade média da frota de caminhões em circulação no Brasil. Segundo dados compilados pela ANTT, a idade média deste tipo de veículo é de 12 anos, conforme indicado na tabela a seguir (disponível em http://portal.antt.gov.br/index.php/content/view/20272/Idade_Media_dos_Veiculos.html) :
	Idade Média dos Veículos

	Tipo de Veículo
	Autônomo
	Empresa
	Cooperativa
	Total

	CAMINHÃO LEVE (3,5T A 7,99T) 
	21,6
	10,9
	9,1
	13,9

	CAMINHÃO SIMPLES (8T A 29T) 
	25,3
	8,7
	11,8
	15,3

	CAMINHÃO TRATOR
	20,0
	5,8
	10,7
	12,2

	CAMINHÃO TRATOR ESPECIAL
	17,9
	7,6
	9,0
	11,5

	CAMINHONETA
	19,1
	10,5
	13,9
	14,5

	CAMINHONETE / FURGÃO (1,5T A 3,49T) 
	11,7
	6,2
	8,8
	8,9

	REB/MIMADO IRM NB
	9,3
	5,6
	0,0
	5,0

	REBOQUE
	21,0
	8,7
	12,0
	13,9

	SEMI-REBOQUE
	17,1
	9,0
	8,7
	11,6

	SEMI-REBOQUE COM 5ª RODA / BITREM
	13,2
	8,2
	6,9
	9,4

	SEMI-REBOQUE ESPECIAL
	14,9
	14,4
	10,8
	13,4

	UTILITÁRIO LEVE (0,5T A 1,49T) 
	15,5
	8,0
	11,3
	11,6

	VEÍCULO OPERACIONAL DE APOIO
	26,8
	20,2
	24,9
	24,0

	Total
	18,0
	9,5
	10,6
	12,

Os dados acima demonstram que o valor da depreciação horária do caminhão pode estar superestimado pelo novo Sicro em virtude do parâmetro de vida útil aparentemente reduzido em relação à realidade brasileira. Ressalto que este tipo de equipamento pode muitas vezes representar isoladamente mais de 40% do custo de uma obra rodoviária, conforme ilustrado no exemplo da curva ABC de insumos apresentada na Cartilha "Orientações para elaboração de planilhas orçamentárias de obras públicas", divulgada pelo TCU (página 28) :
	Tipo 
	 Descrição do Insumo 
	Unid.
	 Quantidade 
	 Preço Parcial 
	 % 
	 % Acumulado 

	 Equipamento 
	 Caminhão Basculante Mercedes Benz 2423 K 10 m3 - 15 t 
	H
	                    177.486,08 
	              23.758.464,36 
	                               43,87 
	                         43,87 

	 Material 
	 Cimento Asfáltico de Petróleo 
	Ton.
	                         4.320,00 
	                5.616.000,00 
	                               10,37 
	                         54,24 

	 Mão de Obra 
	 Servente                       
	H
	                    219.575,72 
	                2.458.977,67 
	                                 4,54 
	                         58,78 

	 Material 
	 Brita 3                             
	M3
	                      12.247,08 
	                1.751.332,42 
	                                 3,23 
	                         62,01 

	 Material 
	 Brita 2                             
	M3
	                      12.243,41 
	                1.750.807,12 
	                                 3,23 
	                         65,24 

	 Material 
	 Brita 1                             
	M3
	                      12.243,41 
	                1.750.807,12 
	                                 3,23 
	                         68,47 

	 Material 
	 Dente de corte (W6/22) p/ recicladora 
	Unid.
	                      22.321,15 
	                1.427.660,88 
	                                 2,64 
	                         71,11 

	 Material 
	 Asfalto diluído - CM-30 
	Ton.
	                            598,38 
	                1.244.630,40 
	                                 2,30 
	                         73,41 

	 Equipamento 
	 Caminhão Basculante: Volvo BM FM 12 6X4 20 t 
	H
	                         4.308,13 
	                    976.370,03 
	                                 1,80 
	                         75,21 

	 Equipamento 
	 Recicladora de Pavimento Wirtgen WR 2000 a frio 
	H
	                         1.701,31 
	                    918.966,90 
	                                 1,70 
	                         76,91 

	 Material 
	 Óleo combustível 1A                 
	Litro
	                    576.000,00 
	                    913.536,00 
	                                 1,69 
	                         78,60 

	 Equipamento 
	 Rolo Compactador Dynapac CA-25-P pé de carneiro autopropelido 11,25t vibratório 
	H
	                         4.563,27 
	                    752.607,91 
	                                 1,39 
	                         79,99 

	 Material 
	 Cimento portland CP II-32           
	Kg
	                1.088.599,32 
	                    649.284,18 
	                                 1,20 
	                         81,19 

	 Mão de Obra 
	 Encarregado de turma           
	H
	                      28.696,72 
	                    620.834,05 
	                                 1,15 
	                         82,34 

	 Material 
	 Areia lavada                        
	M3
	                      14.915,81 
	                    581.716,74 
	                                 1,07 
	                         83,41 

	 Equipamento 
	 Caminhão Tanque Mercedes Benz 2423 K 10.000 l 
	H
	                         3.919,37 
	                    558.200,72 
	                                 1,03 
	                         84,44 

	 Equipamento 
	 Motoniveladora Caterpillar 120H  
	H
	                         3.104,76 
	                    540.212,94 
	                                 1,00 
	                         85,44 

	 Material 
	 Aço D=6,3 mm CA 50                  
	Kg
	                    105.554,99 
	                    521.441,66 
	                                 0,96 
	                         86,40 

	 Material 
	 Indenização de jazida               
	M3
	                    207.786,52 
	                    478.116,78 
	                                 0,88 
	                         87,28 

	 Material 
	 Vigas "I"  254 x 117,5mm - 1ª alma  
	Kg
	                    105.157,00 
	                    447.022,41 
	                                 0,83 
	                         88,11 

	 Material 
	 Aço D=10 mm CA 50                   
	Kg
	                    105.554,99 
	                    411.664,47 
	                                 0,76 
	                         88,87 

	 Equipamento 
	 Trator de Esteiras Caterpillar D6M com lâmina 
	H
	                         1.790,63 
	                    401.753,44 
	                                 0,74 
	                         89,61 

	 Equipamento 
	 Rolo Compactador Caterpillar PS-360 C de pneus autopropelido 25 t 
	H
	                         2.500,95 
	                    365.485,75 
	                                 0,67 
	                         90,28 

	 Material 
	 Emulsão - RR-1C 
	Ton
	                            306,14 
	                    318.385,60 
	                                 0,59 
	                         90,87 

	 Equipamento 
	 Carregadeira de Pneus Caterpillar 950H 3,3 m3 
	H
	                         1.279,35 
	                    301.019,16 
	                                 0,56 
	                         91,43 

	 Material 
	 Porta dentes p/recicladoras         
	Unid.
	                         1.116,06 
	                    299.852,31 
	                                 0,55 
	                         91,98 

	 Mão de Obra 
	 Armador                        
	H
	                      18.241,14 
	                    282.341,10 
	                                 0,52 
	                         92,50 

Diante do exposto, cabe determinar à SeinfraRod que efetue análise quanto aos ajustes realizados nos parâmetros utilizados pelo novo Sicro para cálculo do custo horário dos equipamentos, não se limitando a mera observação de que tais premissas foram alteradas, mas analisando se estas estão aderentes à realidade e foram efetivamente embasadas em estudos.
Creio que o atendimento a tal comando pode demandar a realização de inspeção no Dnit, pois os estudos que suportaram as modificações realizadas não são apresentados no manual do novo Sicro, motivo pelo qual desde logo deixo a SeinfraRod autorizada a proceder as diligências e inspeções que julgar pertinentes.
 Caso a unidade técnica entenda que a análise deste ponto e de outras questões levantadas neste voto possam ser melhor examinadas em auditoria específica do novo Sicro, entendo que o monitoramento dos subitens 9.1.4, 9.1.5, 9.1.6 e 9.1.7 pode prosseguir no novo processo de fiscalização,  assim como o exame dos respostas das oitivas e diligências ora endereçadas ao Dnit. 
Ainda quanto ao método do novo Sicro para o cálculo do custo horário dos equipamentos, também vejo a necessidade de realizar a oitiva do Dnit quanto à metodologia para cálculo da depreciação e do custo de oportunidade, bem como a forma como está sendo feita a sua inserção nos custos improdutivos e produtivos dos equipamentos.
O Sicro-2 adotava como premissa que o único custo improdutivo do equipamento correspondia ao salário do seu operador acrescido dos respectivos encargos sociais. No novo Sicro também foram inclusos no custo improdutivo do maquinário a parcela de depreciação e de custo de oportunidade, utilizando uma equação que, em juízo preliminar, apresenta uma inconsistência matemática, nos termos a seguir explicitados.
O Sinapi - outro sistema referencial de custos amplamente empregado pela jurisprudência deste Tribunal - embora considere os custos de oportunidade e depreciação nos custos improdutivos dos equipamentos, adota metodologia de cálculo com uma importante diferenciação da utilizada pelo novo Sicro, dividindo o valor de reposição do equipamento pelo número total de horas disponíveis, composto pela soma das horas trabalhadas e improdutivas do maquinário. Por sua vez, o novo Sicro faz a simples divisão do valor de reposição do equipamento pelas horas trabalhadas, o que gera uma aparente inconsistência matemática ao computar tal depreciação tanto para as horas produtivas quanto para as horas improdutivas das máquinas.
A fórmula utilizada pelo Dnit no âmbito do antigo Sicro-2 para o cálculo da depreciação era a seguinte: 
Em que os termos "Dh", "Va", "R", "n" e "HTA" representam, respectivamente, a depreciação horária do equipamento, o seu valor de aquisição, o valor residual, a vida útil em anos e a quantidade de horas trabalhadas por ano pelo maquinário. O numerador da fórmula acima é usualmente definido como o valor de reposição do equipamento.
Nos termos já explicitados, a equação adotada pelo Sinapi difere ligeiramente da utilizada pelo antigo sistema do Dnit: 
Na equação acima, extraída do Manual de Metodologias e Conceitos do Sinapi, o termo HDA corresponde às horas disponíveis do equipamento por ano, considerada pelo sistema como 125% das horas trabalhadas por ano (HTA) . Dito de outra forma, as horas produtivas dos equipamentos do Sinapi (HTA) correspondem a 80% das horas de máquina disponíveis (HDA) .
Assim, embora o Sinapi considere os custos de propriedade (depreciação e juros) tanto nos custos operativos quanto nos custos improdutivos, houve um ajuste nas equações de cálculo. Se tal ajuste não fosse realizado, ao término da vida útil do equipamento teria sido apropriado um montante de depreciação superior ao necessário para a reposição do equipamento. Tal fato ocorre porque a vida útil do equipamento é composta por horas operativas e improdutivas, que somadas representam as horas disponíveis da máquina (HDA) , mas a equação do Sicro-2 dividia o valor de reposição do equipamento (Va - R) apenas pelas horas efetivas de trabalho (HTA) e, por isso, considerava a depreciação incidente apenas no custo operativo do equipamento.
A fórmula de cálculo da depreciação utilizada pelo novo Sicro é idêntica àquela empregada pelo antigo sistema, conforme se observa no Manual de Custos de Infraestrutura de Transportes, volume 1, página 108) , porém, a depreciação é incluída tanto no custo operativo quanto no custo improdutivo dos equipamentos, ocasionando uma evidente superestimativa da depreciação.
Sem sombra de dúvidas, é possível afirmar que, seguindo a metodologia preconizada pelo novo Manual de Custos de Infraestrutura de Transportes, ao final da vida útil do equipamento, haverá o pagamento de um custo total de depreciação superior ao valor de reposição da máquina.
A metodologia empregada pelo novo Sicro, de incluir a parcela de depreciação também nos custos improdutivos, exigiria novo cálculo dessa rubrica tanto nos custos operativos quanto nos custos improdutivos dos equipamentos. 
Se por um lado a inclusão da depreciação no custo improdutivo dos equipamentos elevará o seu valor, por outro lado, haverá igual redução no correspondente custo operativo. Lembro que, ao final da vida útil, o valor acumulado de depreciação deve corresponder efetivamente ao custo de reposição do maquinário. Assim, a depreciação horária terá um determinado valor se for considerada apenas no custo horário operativo do equipamento, mas, se for apropriada tanto na hora improdutiva quanto produtiva da máquina, seu valor será amortizado em uma quantidade maior de horas, resultando em um menor valor horário de depreciação. A tabela a seguir ilustra um exemplo para um típico caminhão basculante. Na coluna da esquerda, o cálculo é baseado na metodologia do antigo Sicro-2 (com adaptação aos parâmetros para fins de comparação) ao passo que na coluna da direita é empregada a metodologia do novo Sicro.
	Cálculo da depreciação total do equipamento considerando seu impacto apenas nas horas produtivas (metodologia do Sicro-2 adaptada) 
	Cálculo da depreciação total do equipamento considerando seu impacto tanto nas horas produtivas quanto nas horas improdutivas (metodologia do novo Sicro) 

	Valor de aquisição do equipamento (VA) 
	R$ 300.000,00
	Valor de aquisição do equipamento (VA) 
	R$ 300.000,00

	Proporção hipotética entre horas efetivamente trabalhadas (HTA) e horas disponíveis do equipamento (HDA) 
	80%
	Proporção hipotética entre horas efetivamente trabalhadas (HTA) e horas disponíveis do equipamento (HDA) 
	80%

	Vida útil do equipamento (n) 
	6 anos
	Vida útil do equipamento (n) 
	6 anos

	Horas trabalhadas por ano (HTA) 
	2000 horas
	Horas trabalhadas por ano (HTA) 
	2000 horas

	Horas disponíveis por ano (HDA) 
	2500 horas
	Horas disponíveis por ano (HDA) 
	2500 horas

	Horas improdutivas por ano
	500 horas
	Horas improdutivas por ano
	500 horas

	Valor residual do equipamento (R) 
	40% do equipamento novo
	Valor residual do equipamento (R) 
	40% do equipamento novo

	Depreciação horária
 (Incide somente nas horas operativas do equipamento) 
	R$ 15,00/hora
	Depreciação horária
 (Incide tanto nas horas produtivas quanto nas horas improdutivas) 
	R$ 15,00/hora

	Valor total de depreciação contabilizado ao final da vida útil do equipamento (D) 
D = Dh.HTA.n
	R$ 180.000,00
	Valor total de depreciação contabilizado ao final da vida útil do equipamento (D) 
D = Dh.HDA.n
	R$ 225.000,00

Observa-se que a metodologia do novo Sicro gera um valor matematicamente incoerente no valor total de depreciação ao longo da vida útil do equipamento, pois o montante da depreciação é R$ 225.000,00, ao passo que o valor de reposição do mesmo é R$ 180.000,00. Em juízo preliminar, me parece mais adequado que o novo Sicro tivesse seguido a mesma metodologia de cálculo do custo horário do equipamento empregada atualmente pelo Sinapi, conforme ilustrado na tabela a seguir, em que se observa que o valor total da depreciação na vida útil está aderente ao valor de reposição do maquinário:
	Cálculo da depreciação total do equipamento considerando seu impacto tanto nas horas produtivas quanto nas horas improdutivas (segundo metodologia proposta, equivalente à do Sinapi) 

	Valor de aquisição do equipamento (VA) 
	R$ 300.000,00

	Proporção hipotética entre horas efetivamente trabalhadas (HTA) e horas disponíveis do equipamento (HDA) 
	80%

	Vida útil do equipamento (n) 
	6 anos

	Horas trabalhadas por ano (HTA) 
	2000 horas

	Horas disponíveis por ano (HDA) 
	2500 horas

	Horas improdutivas por ano
	500 horas

	Valor residual do equipamento (R) 
	40% do equipamento novo

	Depreciação horária
 (Incide tanto nas horas produtivas quanto nas horas improdutivas) 
	R$ 12,00/hora

	Valor total de depreciação contabilizado ao final da vida útil do equipamento (D) 
D = Dh.HDA.n
	R$ 180.000,00

Os exemplos acima demonstram que o critério do antigo Sicro-2 resulta em um custo horário de R$ 15,00 para a depreciação do equipamento, que é considerado apenas nas horas trabalhadas. Por sua vez, o novo Sicro, ao incorporar a depreciação também no custo horário improdutivo, deveria reduzir o valor horário da depreciação de R$ 15,00 para apenas R$ 12,00, pois o valor de reposição do equipamento (Va-R) seria diluído em uma quantidade maior de horas, correspondente à soma das parcelas dos tempos operativos e improdutivos.
No que diz respeito à parcela do custo de oportunidade do capital aplicado em equipamentos, existem duas alternativas de imputação. Na primeira metodologia - que é a empregada pelo novo Sicro - os juros relativos aos equipamentos são considerados diretamente no cálculo do custo horário da máquina. Outra forma de fazê-lo, segundo o método que era preconizado pelo Manual de Custos Rodoviários do antigo Sicro-2, seria computar seu valor agregado ao resultado da operação global, ou seja, remetê-lo ao BDI. 
O Sicro-2 adotava esse segundo critério, considerando que a margem de lucro prevista no BDI é que deveria remunerar o custo do capital investido em equipamento de construção. 
Em que pese ser extremamente defensável a inclusão do custo de oportunidade no custo horário do equipamento, o custo de oportunidade, embora seja um custo econômico do construtor, não representa um dispêndio financeiro deste, pois não implica na realização de qualquer pagamento ou desembolso de recursos.
Além disso, trata-se de um custo irrecuperável ou afundado, na medida em que a aquisição do equipamento já foi realizada. Tomada a decisão de adquirir o maquinário, o investimento realizado é definitivo e só se justificaria se houvesse a expectativa de auferir algum retorno com a sua utilização no processo produtivo da empresa. Assim, o construtor incorrerá nesse custo econômico independentemente de realizar a obra ou não. Ainda que o equipamento fique estacionado em um depósito, sem utilização em qualquer obra, subsiste o custo de oportunidade de sua aquisição, o que demonstra que tal rubrica não está associada à realização de uma obra em particular, mas a uma estratégia empresarial que nem sempre guarda relação de causa e efeito com a atividade produtiva da construtora.
Esta derradeira linha de pensamento converge com o critério que era preconizado pelo Sicro 2, de excluir o custo de oportunidade de capital das parcelas de tempo operativo e improdutivo dos equipamentos, considerando que a decisão de investir ou não na aquisição do equipamento decorre do benefício econômico que o emprego desse fator de produção possa gerar ao seu proprietário.
Portanto, concluo o presente tópico entendendo necessário que o Dnit se manifeste acerca dos seguintes pontos relativos à metodologia de apropriação do custo horário dos equipamentos no novo Sicro:
a suposta inadequação da fórmula de cálculo da depreciação horária, constante do Manual de Custos de Infraestrutura de Transportes, volume 1, página 108, a qual divide o valor de reposição do equipamento pelas horas trabalhadas por ano, ao passo que a depreciação incide tanto sobre as horas não trabalhadas quanto sobre as horas produtivas, ocasionando remuneração da depreciação superior ao valor de reposição do equipamento ao final de sua vida útil;
a inclusão do custo de oportunidade com a mesma inconsistência apontada no tópico anterior, devido à inclusão do fator "horas trabalhadas por ano" no denominador de sua fórmula de cálculo, ao passo que deveria ser utilizado o termo "horas disponíveis por ano", da mesma forma que é realizada pelo Manual de Metodologias e Conceitos do Sinapi;
a pertinência de incluir o custo de oportunidade no cálculo dos custos horários dos equipamentos, haja vista que se trata de custo irrecuperável ou afundado, na medida em que a aquisição do equipamento já foi realizada pelo construtor, bem como que o investimento na aquisição do maquinário pode ser remunerado pelo lucro auferido na execução da obra.
Outrossim, convém determinar ao Dnit que encaminhe ao TCU todos os estudos que fundamentaram a revisão das premissas e parâmetros utilizados para a revisão, no âmbito do novo Sicro, da vida útil, das horas trabalhadas por ano, do valor residual, do consumo de combustível e do coeficiente de manutenção dos equipamentos.
III.4 - Dos transportes e do Fator de Interferência de Tráfego (FIT) 
O transporte de materiais costuma ser o componente de custos mais relevante de uma obra rodoviária, representando expressiva parcela do custo total do empreendimento. Por isso, os sistemas de custos de obras rodoviárias, tais como o novo Sicro, diferenciam não apenas as distâncias de transporte, mas também as condições em que este é realizado, segregando as composições de acordo com o tipo e com a capacidade do caminhão, a velocidade de transporte ou o tipo de revestimento em que o serviço é realizado (pavimentado, revestimento primário e não pavimentado) . No caso de insumos betuminosos ainda existe diferenciação relevante no custo do serviço se o material é transportado a quente ou a frio. Tais fatores implicarão em significativa variação nos custos unitários dos serviços.
O Sicro 2 diferenciava a natureza dos transportes dos materiais de uma obra basicamente em local e comercial, sendo definidos como transportes locais aqueles realizados exclusivamente no âmbito da obra e comerciais aqueles associados ao deslocamento de fora dos limites da obra.
Considero adequada a mudança promovida pelo novo Sicro, que considerou que as condições reais de operação são mais fortemente influenciadas por outros fatores, tais como a condição de rolamento do caminho de serviço, do que pela simples relação de origens e notas fiscais dos materiais. 
Ademais, as velocidades de transporte foram revisadas, assim como os tempos fixos de carga, descarga e manobras de diversos tipos de caminhões. 
No novo Sicro, o fator de eficiência inicial adotado nas composições de custos dos momentos de transporte passou a ser único em todas as operações de transporte, e com valor igual a 0,83, o que se traduz como a consideração de que o equipamento de transporte trabalha efetivamente 50 minutos em uma hora (50 min/60 min) . Entretanto, foi instituído o denominado Fator de Interferência de Tráfego - FIT.
Não se pode olvidar que o volume de tráfego é um fator reconhecido de redução da produção dos serviços. Tais restrições ao tráfego se acentuam e se mostram mais relevantes na medida em que as obras estão mais próximas aos perímetros urbanos. Em função dessa interferência, o Sicro-2 adotava uma redução de 11,0% no fator de eficiência dos serviços de restauração em relação ao de construção rodoviária. Entretanto, nem sempre a interferência ocorria de forma a justificar a magnitude do referido fator de eficiência, o que em tese torna mais precisa a utilização de um Fator de Interferência de Tráfego - FIT a ser aplicado no orçamento da obra para adequação dos custos a essa situação. 
O FIT deve ser aplicado como um fator nas composições unitárias de custo das obras rodoviárias em cuja execução haja necessidade de interditar faixas de rolamento ou desenvolver medidas adicionais de segurança para prevenção de acidentes.  Dentre estas obras, destacam-se:
Obras de restauração rodoviária;
Construção de terceira faixa;
Melhoramentos e adequação de capacidade;
Duplicação, quando a nova pista for contígua à pista original;
Obras de conservação na pista.
Por óbvio, o FIT não deveria repercutir nos orçamentos de implantação de novos trechos rodoviários, em que não há influência do tráfego de terceiros.
Nos orçamentos elaborados com a metodologia do novo Sicro, o Fator de Interferência de Tráfego deve ser calculado pelo projetista a partir do volume médio diário de tráfego da região (VMD) em que será executada a obra e das extensões dos centros urbanos no entorno, conforme abaixo.
Se VMD < 2.000 ¿ FIT = 0%;
Se 2.000 ¿ VMD ¿ 11.000 ¿ FIT = [ (VMD - 2.000) / 600];
Se VMD > 11.000 ¿ FIT = 15%.
A magnitude do volume médio diário de tráfego de uma determinada rodovia resulta na aplicação de um Fator de Interferência de Tráfego variando entre 0,0% e 15,0%.  Os custos da interferência do tráfego de veículos foram considerados irrelevantes nas situações com um volume médio diário de até 2.000 veículos, correspondente ao movimento de menos de um veículo por minuto, o que resulta em uma baixa interferência do tráfego na execução dos serviços. 
Para as situações em que os segmentos das rodovias registram movimentações médias superiores a 11.000 veículos por dia, admite-se a ocorrência de alta interferência do tráfego na execução dos serviços, o que resulta na aplicação de um FIT de 15,0%.
Em situações de tráfego intermediário, o FIT será obtido da equação apresentada acima, que pode ser ilustrada pelo gráfico a seguir:
Com intuito de compensar a influência negativa das interferências de tráfego, em função da proximidade de centros urbanos, foram estimados, de forma cumulativa e proporcional ao volume médio diário, em um percentual a ser definido entre 0 a 5,0%. 
Entendo que do ponto de vista qualitativo as premissas do novo Sicro são irretocáveis, porém, antes de considerar atendidas as determinações dos subitens 9.1.5 e 9.1.6 do Acórdão 98/2011-TCU-Plenário, na forma proposta pela unidade técnica, considero que também deva haver uma avaliação sobre o prisma quantitativo do FIT, o que não foi ainda realizado pela SeinfraRod.
Explico melhor. É do senso comum que quanto maior for o tráfego (VMD) maior será a perda de produtividade na execução dos serviços. Todavia, considero que devam ser empiricamente demonstrados os percentuais adotados para o FIT com os correspondentes volumes diários de tráfego. Segundo minha assessoria apurou, a faixas de volume médio diário de tráfego e os correspondentes percentuais de FIT a serem empregados nas composições de custo foram determinadas em função dos resultados de contagem de tráfego realizada pelo Centran[footnoteRef:2] em rodovias de todo o território nacional no final do ano de 2005. [2:  O Centran - Centro de Excelência em Engenharia dos Transportes foi criado pela Portaria Interministerial nº 407 de 28/03/2005 / MD - Ministério da Defesa, tendo como sede o Instituto Militar de Engenharia (IME) , na cidade do Rio de Janeiro/RJ. Dentre outras incumbências, o Centran deveria realizar atividades de estudos, projetos e pesquisas em temas de interesse comum dos Ministérios dos Transportes e da Defesa. Nesse particular, em 2006, o Centran desenvolveu sistema denominado Sinctran, que visava substituir o Sicro-2. Embora tal sistema tenha entrado em consulta pública, nunca chegou a ser efetivamente implementado.] 
Assim, concluindo o presente tópico e novamente repisando a relevância material dos serviços de transporte nos custos globais de obras rodoviárias, cabe determinar ao Dnit que envie os levantamentos realizados que ensejaram a apropriação do referido FIT, bem como que a unidade técnica especializada em obras rodoviárias efetue a análise dessa documentação. 
III.5 - Do Fator de Influência de Chuvas (FIC) 
Trato agora do monitoramento do subitem 9.1.7 do Acórdão 98/2011-TCU-Plenário, para que fosse desenvolvida metodologia para a adequada consideração da influência de chuvas excepcionais sobre a realização dos serviços e obras de engenharia rodoviária. A meu ver, trata-se da questão de maior complexidade técnica a ser monitorada, de forma que, para melhor entendimento da matéria, exporei sucintamente a metodologia adotada pelo novo Sicro.
Com intuito de compensar a influência negativa da chuva e de condições climáticas desfavoráveis sobre a produção dos equipamentos e da mão de obra, o novo Sicro adotou o Fator de Influência de Chuvas - FIC a ser aplicado sobre o custo unitário de execução de alguns serviços.
A metodologia empregada estabelece que o FIC é calculado em função dos seguintes fatores:
FIC = fa x fp x fe x nd
Em que "fa" representa o fator da natureza da atividade; "fp" representa o fator de permeabilidade do solo; "fe" representa o fator de escoamento superficial; "nd" representa o fator de intensidade das chuvas, que expressa o percentual médio de dias efetivamente paralisados em função das chuvas.
O fator da natureza da atividade "fa", pode ser obtido de tabelas constantes do volume 6 do Manual de Custos de Infraestrutura de Transportes, conforme trecho exemplificado a seguir:
. 
Uma forma intuitiva de compreender tais fatores de atividade é que os serviços classificados com fatores da natureza da atividade menores do que 1 sofrem perdas de produtividade durante a ocorrência de chuvas, mas estas não inviabilizam por completo a continuidade do serviço. Os serviços com fator igual a 1 devem ser totalmente interrompidos durante a chuva, mas podem ser imediatamente retomados após o seu término. Por fim, os serviços acima da unidade sofrem maior influência das chuvas regulares em relação à condição normal, devendo ser interrompidos não apenas durante as chuvas, mas também por um determinado período após o seu término, a exemplo do serviço de compactação de aterros, que exige que o solo seque após o fim da chuva para a retomada das atividades.
Como se observa no cálculo do FIC, o aludido fator também considera em seu cálculo as propriedades do solo, tais como textura, granulometria e permeabilidade, de acordo com a tabela a seguir:
Na ausência de informações a respeito da composição granulométrica do subleito ou dos materiais constituintes dos aterros e das camadas de pavimentação, deverá ser adotado um fator de permeabilidade igual a 0,75, que representa a ocorrência de solos argilo-arenosos ou areno-argilosos. Esse é o parâmetro que é utilizado para alimentar as composições de referência do novo Sicro, que devem possuir caráter genérico e não estar atreladas a determinado tipo de solo.
A declividade do terreno é representada pelo fator de escoamento superficial (fe) . A parcela de infiltração dos solos é inversamente proporcional à declividade do terreno, ou seja, plataformas mais planas tendem a sofrer mais influência das chuvas do que as mais abauladas, consoante apresentado na tabela a seguir
As composições genéricas do novo Sicro, na ausência de informações mais detalhadas de projeto, fazem uso de um fator de escoamento superficial de 0,95.
Por fim, o Fator de Intensidade de Chuvas (nd) é definido em função do valor médio dos dias paralisados e calculado a partir das intensidades diárias das chuvas, em períodos de oito horas de trabalho, descontando-se os domingos. Os valores de nd foram obtidos de registros históricos da intensidade diária das chuvas em diferentes postos pluviométricos, situados em todas as unidades da federação, usando as seguintes relações:
Se xi ¿ 5 ¿ ndi = 0;
Se xi ¿ 20 ¿ ndi = 1;
Se 5 < xi < 20 ¿ ndi = (xi / 15 - 0,333) 
nd = ¿ ( ndi  / n) 
Nas expressões acima, "nd" é a média da soma das parcelas dos dias efetivamente paralisados no período observado; "ndi" é a observação diária de nd, segundo as relações acima; xi representa a intensidade da chuva em 8 horas do dia (chuva diária / 3) , em mm; "n" é o número de dias no período considerado.
Calculado o FIC para o serviço, sua inclusão na composição de custo unitário ocorre como exemplificado na imagem a seguir:
Feita essa breve exposição sobre a metodologia envolvida no cálculo do FIC, em análise preliminar, cabe a mesma observação que tive ao apreciar o FIT no sentido de que as premissas adotadas para o fator de chuvas, embora estejam aparentemente adequadas do ponto de vista qualitativo, precisam ser validadas do ponto de vista quantitativo.
Contudo, no caso do FIC, vejo outros aspectos conceituais mais importantes que devem ter o exame aprofundado. Inicialmente, o exemplo acima demonstra que o referido fator está incidindo sobre o custo horário de execução do serviço, que é em sua maior parte composto pelos custos horários produtivos dos equipamentos. De plano, tal incidência me parece inapropriada, pois a ocorrência de chuvas ocasiona a ociosidade das equipes e equipamentos, que ficam parados, com motor desligado e sem incidirem em típicos custos operativos, tais como gastos com manutenção e com combustível.
Assim, a eventual ocorrência de chuvas deveria repercutir apenas sobre o custo improdutivo do maquinário, situação em que não há consumo de combustíveis, lubrificantes e outros gastos com manutenção.
O terceiro e mais importante aspecto relacionado ao novo FIC é conceitual. Meu entendimento preliminar da matéria é que a ocorrência de chuvas e outras condições climáticas são típicas situações impossíveis de se prever devendo ser tratadas como risco ou contingência na taxa se BDI do orçamento, e não como um fator a ser incluso sobre o custo direto de execução dos serviços.
No exemplo acima, é fácil observar essa inadequação conceitual do FIC, visto que a composição de custo unitário versa sobre o serviço de escavação executado no Estado do Rio de Janeiro. Ora, se o serviço for executado em um típico período de estiagem, sem a ocorrência de chuvas, o FIC de R$ 0,08/m3 estaria onerando indevidamente o valor do serviço, já que não ocorreram precipitações. Por outro lado, tal valor pode ser insuficiente para custear os gastos oriundos de chuvas em um típico mês chuvoso no Rio de Janeiro. 
A incerteza inerente não apenas quanto ao período de execução do serviço, mas também quanto a outros fatores (tipo de solo, declividade, período do dia em que a chuva ocorre, etapa da obra em execução etc.) , me fazem crer que as despesas com ocorrências climáticas não podem ser tratadas como custo direto da obra, devendo estar contempladas na taxa de risco do BDI.
No âmbito dos Acórdão 2514/2015-TCU-Plenário e 1.637/2016-Plenário, de minha relatoria, o TCU acolheu a tese de que não é aceitável a inclusão do "fator chuva" nos orçamentos de obras rodoviárias, pois a precipitação de chuvas ordinárias não repercute de modo significativo sobre os custos dos empreendimentos, além de ser contrabalanceada por fatores não considerados pelo Sicro na formação do preço de referência, como fator de barganha, economia de escala, valor residual subestimado no cálculo das depreciações dos equipamentos, produtividades ultrapassadas, entre outros. Na ocasião, assinalei que "desde a prolação do Acórdão 2061/2006-TCU-Plenário, em 8/11/2006, o Tribunal passou a rejeitar a inclusão do 'fator chuva' nos orçamentos de obras rodoviárias". Esse entendimento baseou-se no fato de que a mera ocorrência de chuvas ordinárias não deveria repercutir sobre os custos consignados no Sicro, "porque a influência das precipitações seria pouca sobre o total contratado e seria contrabalançada por outros fatores não considerados pelo sistema orçamentário (fator de barganha e fator de escala para compra dos insumos, valor residual subestimado no cálculo das depreciações dos equipamentos, produtividades ultrapassadas, etc.) ".
Cabe aqui observar que a deliberação ora monitorada, presente no acórdão 9.1.7 do Acórdão 98/2011-TCU-Plenário, versou sobre chuvas excepcionais, ao passo que o Dnit foi além e desenvolveu metodologia para chuvas ordinárias, incluindo o FIC em toda e qualquer situação no orçamento de obra rodoviária.
Ainda que fosse admitida a incidência de tal fator, é discutível que seu cálculo ocorra segundo a metodologia adotada pelo novo Sicro, pois, como já enfatizado, as chuvas não podem repercutir sobre o custo horário produtivo das equipes mecânicas. As precipitações causam aumento apenas dos custos improdutivos dos equipamentos em virtude dos períodos ociosos.
Nos processos de controle externo, com frequência é refutado o argumento de aplicação de um fator redutor (ou "fator chuva") nos fatores de eficiência, para fins de compensação das horas paradas em virtude de clima adverso. Ao admitir tal fator redutor, na prática significa remunerar os períodos em que os equipamentos estão parados em virtude de chuvas pelos seus custos operativos, que consideram gastos com combustíveis, com manutenção e com operação dos equipamentos, o que foge à realidade, visto que as máquinas se encontram paradas, aguardando melhores condições de trabalho. Nesse sentido, cito trecho do relatório que fundamentou o Acórdão 1537/2010-TCU-Plenário, cuja relatoria foi conduzida pelo Ministro José Múcio Monteiro:
"Em relação à ocorrência de chuvas recorremos novamente ao volume 1 do manual do DNIT:
'Os conceitos e o modelo matemático adotados no cálculo dos preços unitários consideram dois períodos de tempo diferentes na atuação dos equipamentos: a hora operativa e a hora improdutiva.
Durante a hora operativa, o equipamento está operando normalmente, sujeito às restrições que são levadas em conta quando se aplica o fator eficiência. Na hora improdutiva, o equipamento está parado, com o motor desligado, aguardando que o equipamento que comanda a equipe permita-lhe operar.
Em consequência desses conceitos, o custo horário operativo é calculado somando-se os custos horários de depreciação, operação, manutenção e mão de obra. O custo horário improdutivo é igual ao custo horário da mão de obra. Não se consideram os outros custos, pois se admite que estes ocorram somente ao longo da vida útil, expressa em horas operativas.
 (...) 
Na fase de orçamento, há ainda que considerar, na composição dos custos dos itens de serviço, a incidência dos tempos improdutivos devidos as condições climáticas, notadamente a ocorrência de chuvas.
Pelo que foi exposto até aqui, com relação aos tempos improdutivos dos equipamentos, pode-se depreender que sua quantificação só é possível quando se estuda caso a caso, pois ela é inteiramente condicionada pela maneira como se pretende conduzir cada frente de serviço. Assim sendo, as Composições de Serviços contidas no SICRO2 incluem somente o tempo improdutivo correspondente ao dimensionamento das patrulhas. A outra parcela poderá ser acrescentada na fase do orçamento pelo Engenheiro de Custos, ao compor os custos dos itens de serviço, diante das condições particulares de cada obra.' (grifo nosso) 
Especificamente em relação aos serviços de terraplenagem, temos ainda:
'2.1.2 Chuvas
As produções adotadas não contemplam a ocorrência de condições climáticas desfavoráveis, as quais influenciam, em função da frequência e intensidade, de modo específico, cada tipo de serviço. Na elaboração do Orçamento de um Projeto Final de Engenharia, há necessidade de, em função dos dias de chuva previstos dentro do prazo total desejado para a execução dos serviços, serem computadas as horas improdutivas calculadas.' (grifo nosso) 
Da leitura dos excertos fica claro que o SICRO2 não considera, nas composições de custos dos diversos serviços, acréscimos devido às paralisações ocorridas pelas chuvas. Em contrapartida, considera que no caso de ocorrência de chuvas que impossibilitem a produção da equipe, há de se verificar apenas a verificação de horas improdutivas, visto que como a máquina está parada, a produção é nula e a utilização produtiva não existe. Neste caso, devem ser incluídas a previsão das horas improdutivas e a introdução dos respectivos custos no orçamento, por serviço.
Então, não há que se falar em fator climático que incida sobre o fator de eficiência, este último alterando a produção dos equipamentos - e em decorrência a produtividade da equipe - já que nas horas de chuvas consideradas (e horas subsequentes em que não há condições de trabalho) não há produção. Aí está o equívoco na interpretação da EGESA e de dois artigos apresentados (fls. 67/70 e 71/74, anexo 5) . Lembramos que segundo o Manual de Custos Rodoviários, o custo horário improdutivo é igual ao custo horário da mão de obra. Logo, pela metodologia do DNIT, o único custo extra proveniente em função da chuva é o custo da mão de obra parada".
No mesmo sentido, cito os Acórdãos 859/2009, 1.922/2011, 278/2008 e 396/2011, todos do Plenário. Portanto, fica claro que as chuvas influenciam apenas no custo improdutivo da patrulha mecânica, e de maneira alguma no custo operativo.
Reconheço que a inclusão do FIC no novo Sicro ocorreu em virtude da determinação constante do subitem 9.1.7 do Acórdão 98/2011-TCU-Plenário, mas penso que tal determinação poderia ser revista, visto que está longe de ser uma unanimidade entre os ministros desta Corte de Contas. Além da jurisprudência colacionada acima, faço menção à recente discussão havida na apreciação do TC Processo 027.712/2006-8, na qual a Ministra Ana Arraes proferiu o voto vencedor do Acórdão 528/2020-TCU-Plenário com quórum apertado, refutando a aceitação de qualquer margem de aceitação em orçamentos de obras rodoviárias em virtude da ocorrência de chuvas ordinárias. A votação ocorrida naquele feito terminou empatada e teve que ser decidida por meio do voto do Ministro-Presidente do TCU.
Também é oportuno relembrar a situação observada no Acórdão 2007/2017-TCU-Plenário, de minha relatoria, que tratou do exame da denominada "verba de chuva" incluída nas contratações realizadas pela Petrobras. No aludido decisum, foi determinado à estatal que se abstivesse de prever, em seus instrumentos contratuais, o pagamento de indenização às contratadas em virtude da ocorrência de chuvas e descargas atmosféricas, tendo em vista o farto histórico de ineficiências e sobrepreços verificados nos contratos que contemplaram tal metodologia.
Embora a metodologia que era adotada pela Petrobras seja distinta da empregada pelo novo Sicro, entendo que as conclusões e lições aprendidas naquele feito possam ser extrapoladas para o caso concreto ora em exame. 
A metodologia usada pela Petrobras tornava a não execução da obra muito mais rentável para as construtoras do que o regular faturamento de serviços prestados. Na prática, a entidade contratante assumiu o risco decorrente da ocorrência de chuvas e descargas elétricas, o que impediu que houvesse competição entre os licitantes quanto ao preço da administração desses riscos pelos próprios contratados e aumentou a burocracia havida na fiscalização dos ajustes e no controle dos pagamentos. A metodologia do Dnit também acaba por aumentar a dificuldade de realizar a estimativa de custo da contratação.
Ademais, tal opção incluiu um fator de ineficiência ao contrato, uma vez que o contratado, ao ser necessariamente remunerado por todos os custos inerentes a chuvas, passou a ter menos incentivo para gerir adequadamente a obra de forma a evitar as paralisações decorrentes de tais eventos climáticos.
Dito de outra forma, a inclusão da denominada "verba de chuvas" nos contratos afetou a estrutura de incentivos das empresas contratadas, que, diante da dificuldade usual da outra parte monitorar ou controlar perfeitamente o seu comportamento, abriu espaço para ganhos indevidos em detrimento da administração.
Ainda que uma efetiva fiscalização pudesse reduzir os efeitos do fenômeno do risco moral, a melhor opção teria sido permitir que as construtoras assumissem os riscos da ocorrência de chuvas. Tal medida, estaria de acordo com a máxima segundo a qual cada risco deve ser alocado a quem mais bem puder gerenciá-lo.
Portanto, em juízo preliminar, considero que os riscos decorrentes de chuvas em obras de infraestrutura deveriam ser alocados aos empreiteiros por meio de cláusulas contratuais ou de matriz de alocação de riscos, e a sua previsão no orçamento, por se tratar de típica despesa incerta e imprevisível, deveria ocorrer somente na taxa de BDI, não onerando o custo direto da obra e as respectivas composições de custo unitário.
Assim, cabe realizar a oitiva do Dnit para que se manifeste sobre os pontos apontados neste tópico do voto.
IV - Outras observações sobre o novo Sicro
Neste tópico, discorro sobre outras questões do novo Sicro que não foram objeto de monitoramento pela unidade técnica. 
Sem a pretensão de esgotar a matéria, tenho particular preocupação com a metodologia de cálculo da administração local da obra, inserta no volume 8 do Manual de Custos de Infraestrutura de Transportes. Em síntese, em linha com remansosa jurisprudência desta Corte de Contas, em particular com o Acórdão 2622/2013-TCU-Plenário, o Dnit expurgou a administração local da taxa de BDI, visto que se trata de custo direto da obra, devendo ser discriminada na planilha orçamentária, in verbis:
"9.3.2. oriente os órgãos e entidades da Administração Pública Federal a: 
9.3.2.1. discriminar os custos de administração local, canteiro de obras e mobilização e desmobilização na planilha orçamentária de custos diretos, por serem passíveis de identificação, mensuração e discriminação, bem como sujeitos a controle, medição e pagamento individualizado por parte da Administração Pública, em atendimento ao princípio constitucional da transparência dos gastos públicos, à jurisprudência do TCU e com fundamento no art. 30, § 6º, e no art. 40, inciso XIII, da Lei n. 8.666/1993 e no art. 17 do Decreto n. 7.983/2013;"
Ocorre que houve um expressivo aumento percentual em relação aos valores que eram praticados antes, conforme aponta a tabela comparativa a seguir, extraída de relevante monografia produzida por auditor desta Corte de Contas (ROCHA, GUSTAVO BAPTISTA LINS; Avaliação dos resultados de custos da administração local de obras rodoviárias de acordo com o novo sistema de custos rodoviários do DNIT (SICRO) Brasília, 2018; ISC/TCU, CEFTRU/UnB; Monografia de Especialização - Tribunal de Contas da União. Instituto Serzedello Corrêa. Universidade de Brasília. Centro Interdisciplinar de Estudos em Transportes, página 81) : 
Desse modo, quando comparados os valores de administração local obtidos com a faixa referencial para a administração local recomendada pelo Tribunal de Contas da União para fins de auditoria (Acórdão 2622/2013-TCU-Plenário) , verificou-se que os custos da administração local teriam ficado relativamente mais altos que o valor referencial do 3º quartil. 
A mesma monografia conclui que os custos mais representativos entre as despesas que compõem a administração local são compostos pelas despesas com a parcela fixa da administração local, por responder por quase metade dos custos estimados para esse item nas obras rodoviárias e cerca de dois terços dos custos para as obras de arte especiais.
A administração local no novo Sicro é composta pelas seguintes parcelas, sendo a primeira delas a mais significativa: parcela fixa, parcela vinculada, parcela variável e manutenção do canteiro de obras. Observando a composição da parcela fixa, tenho o entendimento preliminar que que alguns profissionais administrativos poderiam ser suprimidos, tais como secretárias, motoristas e auxiliares administrativos, assim como alguns veículos de apoio.
Dessa forma, formulo proposição para que a unidade técnica examine a metodologia de composição da administração local preconizada pelo novo Sicro.
Finalizo o presente voto louvando a qualidade do novo Sicro. Não obstante o sistema possa merecer aperfeiçoamentos pontuais, nos termos ora relatados, devem ser ressaltados os inúmeros aprimoramentos ocorridos em relação ao Sicro-2.
Assim, parabenizo todos os servidores do Dnit envolvidos nesse trabalho hercúleo, bem como os diversos auditores desta Corte de Contas que têm contribuído ao longo destes 20 anos, desde que houve a implantação do Sicro-2, para o seu aperfeiçoamento. 
	Ante o exposto, pugno pela prolação do Acórdão ora submetido a este Colegiado.
TCU, Sala das Sessões Ministro Luciano Brandão Alves de Souza, em 22 de abril de 2020.
BENJAMIN ZYMLER 
Relator